ACORDAO-COMPLETO-2412123

ACÓRDÃO 6325/2021 ATA 12/2021 - SEGUNDA CÂMARA

VISTOS, relatados e discutidos estes autos referentes à Tomada de Contas Especial instaurada pelo Ministério do Turismo (Mtur) em desfavor de José Sidney Nunes de Almeida, prefeito do município de São Lourenço do Sul-RS, na gestão 2009-2012, em razão de irregularidades na execução física e financeira do Convênio 12/2010 - Siconv 731918, que tinha por objeto o apoio à realização do Projeto intitulado "26º Reponte da Canção";
ACORDAM os Ministros do Tribunal de Contas da União, reunidos em Sessão da 2ª Câmara, ante as razões expostas pelo relator, em:
9.1. arquivar o processo em relação ao município de São Lourenço do Sul-RS, com fundamento no art. 93 da Lei 8.443/1992, nos arts. 169, inciso VI, e 213, do RI/TCU, bem como no art. 6º, inciso I, c/c o art. 19 da IN/TCU 71/2012, sem cancelamento do débito de R$ 2.996,80, a ser atualizado desde 22/4/2010, a cujo pagamento continuará obrigado o ente federado (CNPJ 87.893.111/0001-52) ;
9.2. rejeitar as alegações de defesa e razões de justificativas apresentadas pelo responsável José Sidney Nunes de Almeida;
9.3. julgar irregulares, nos termos dos arts. 1º, inciso I, 16, inciso III, alíneas "b" e "c', da Lei 8.443/1992, c/c os arts. 19 e 23, inciso III, da mesma Lei, as contas de José Sidney Nunes de Almeida, condenando-o ao pagamento da importância a seguir especificada, atualizada monetariamente e acrescidas dos juros de mora, calculados a partir da data discriminada até a data da efetiva quitação do débito, fixando-lhe o prazo de 15 (quinze) dias, para que comprovem, perante o Tribunal, o recolhimento das referidas quantias aos cofres do Tesouro Nacional, nos termos do art. 23, inciso III, alínea "a", da citada lei, c/c o art. 214, inciso III, alínea "a", do Regimento Interno do TCU.
	Data de ocorrência
	Valor histórico (R$) 

	22/4/2010
	47.385,00

9.4. aplicar ao responsável José Sidney Nunes de Almeida a multa prevista no art. 57 da Lei 8.443/1992 c/c o art. 267 do Regimento Interno do TCU, no valor de R$ 8.000,00 (oito mil reais) , fixando-lhe o prazo de 15 (quinze) dias, a contar da notificação, para que comprove, perante o Tribunal (art. 214, inciso III, alínea "a", do Regimento Interno do TCU) , o recolhimento da dívida aos cofres do Tesouro Nacional, atualizada monetariamente desde a data do presente acórdão até a do efetivo recolhimento, se paga após o vencimento, na forma da legislação em vigor;
9.5. aplicar ao responsável José Sidney Nunes de Almeida, (CPF XXX.593.900-XX) , a multa prevista no art. 58, inciso II, da Lei 8.443/1992 c/c o art. 268, inciso II, do Regimento Interno do TCU, no valor de R$ 6.000,00 (seis mil reais) , fixando-lhe o prazo de 15 (quinze) dias, a contar da notificação, para que comprove, perante o Tribunal (art. 214, inciso III, alínea "a", do Regimento Interno do TCU) , o recolhimento da dívida aos cofres do Tesouro Nacional, atualizada monetariamente desde a data do presente acórdão até a do efetivo recolhimento, se pagas após o vencimento, na forma da legislação em vigor;
9.6. autorizar, desde logo, a cobrança judicial das dívidas, caso não atendidas a notificação, na forma do disposto no art. 28, inciso II, da Lei 8.443/1992;
9.7. autorizar também, desde logo, se requerido, com fundamento no art. 28, inciso I, da Lei 8.443, de 1992, c/c o art. 217, §§ 1º e 2º do Regimento Interno do TCU, o parcelamento da (s) dívida (s) em até 36 (trinta e seis) parcelas, incidindo, sobre cada parcela, corrigida monetariamente, os correspondentes acréscimos legais, fixando-lhe o prazo de15 (quinze) dias, a contar do recebimento da notificação, para comprovar, perante o Tribunal, o recolhimento da primeira parcela, e de 30 (trinta) dias, a contar da parcela anterior, para comprovar os recolhimentos das demais parcelas, devendo incidir, sobre cada valor mensal, atualizado monetariamente, os juros de mora devidos, no caso do débito, na forma prevista na legislação em vigor, alertando os responsáveis de que a falta de comprovação do recolhimento de qualquer parcela importará o vencimento antecipado do saldo devedor, nos termos do § 2º do art. 217 do Regimento Interno deste Tribunal; 
9.8. enviar cópia desta deliberação à Procuradoria da República no Estado do Rio Grande do Sul, nos termos do § 3º do art. 16 da Lei 8.443/1992, c/c o § 7º do art. 209 do Regimento Interno do TCU, para adoção das medidas cabíveis; e
9.9. enviar cópia desta deliberação ao Ministério do Turismo e aos responsáveis.

Tomada de Contas Especial instaurada pelo Ministério do Turismo (MTur), em desfavor do Sr. José Sidney Nunes de Almeida, prefeito do município de São Lourenço do Sul-RS, na gestão 2009-2012, em razão da impugnação total das despesas do Convênio 12/2010 - Si-conv 731918 (Peça 1, p. 45-63), firmado com o Ministério do Turismo, e que tinha por ob-jeto o apoio à realização do Projeto intitulado "26° Reponte da Canção", em razão de irregu-laridades na execução física e financeira.

Segunda Câmara

Ministério do Turismo; Município de São Lourenço do Sul - RS.

3. Interessados/Responsáveis:
3.1. Interessado: Ministério do Turismo (05.457.283/0001-19).
3.2. Responsáveis: José Sidney Nunes de Almeida (XXX.593.900-XX); Município de São Lourenço do Sul - RS (87.893.111/0001-52).

Augusto Nardes.

13.1. Ministros presentes: Bruno Dantas (Presidente), Augusto Nardes, Aroldo Cedraz (Relator) e Raimundo Carreiro.
13.2. Ministro que alegou impedimento na Sessão: Augusto Nardes.
13.3. Ministros-Substitutos presentes: Marcos Bemquerer Costa e André Luís de Carvalho.

ACORDAO-COMPLETO-2516108

Acórdão 19022/2021 - Segunda Câmara

ACORDAO-COMPLETO-2523907

Acórdão 1567/2022 - Segunda Câmara

AROLDO CEDRAZ

Adoto como parte integrante deste Relatório a instrução do auditor da Secretaria de Controle Externo de Tomada de Contas Especial (peça 65) :
"INTRODUÇÃO
1.	Trata-se de Tomada de Contas Especial instaurada pelo Ministério do Turismo (MTur) , em desfavor do Sr. José Sidney Nunes de Almeida, prefeito do município de São Lourenço do Sul-RS, na gestão 2009-2012, em razão da impugnação total das despesas do Convênio 12/2010 - Siconv 731918 (Peça 1, p. 45-63) , firmado com o Ministério do Turismo, e que tinha por objeto o apoio à realização do Projeto intitulado "26° Reponte da Canção", em razão de irregularidades na execução física e financeira.
HISTÓRICO	
2.	O convênio foi firmado no valor de R$ 158.035,00, sendo R$ 149.062,22 à conta do concedente e R$ 8.972,78 referentes à contrapartida do convenente. Teve vigência de 23/2/2010 a 31/5/2010, com mais trinta dias para a apresentação da prestação de contas. Os recursos foram liberados por meio da Ordem Bancária 2010OB80060211 (Peça 1, p. 80) em 22/4/2010.
3.	A execução do convênio foi acompanhada pelo ministério, conforme Relatório de Fiscalização in loco (Peça 1, p. 65-79) . O convenente apresentou justificativas acerca da mudança no número de tendas previstas no plano de trabalho e da cobrança de ingressos (Peça 1, p. 86) . A prestação de contas e complementação enviadas por meio dos Ofícios 87/2010, 334/2012 e 385/2012 (Peça 1, p. 87, 97-104 e 114-119) foram analisadas por meio das Notas Técnicas 307/2012, 434/2012, 255/2012, 1247/2013 e 462/2014 (Peça 1, p. 88-92, 105-109, 111-113, e 121-122 e Peça 2, p. 1-3 e 8-15 respectivamente) .
4.	Os fundamentos para a instauração da Tomada de Contas Especial, conforme apontado nas Notas Técnicas 1247/2013 e 462/2014, foram:
a) Execução parcial do item tendas de 10 x 10 m, pois foram executadas somente dez das quinze tendas previstas;
b) O item locação de gerador foi adquirido indevidamente por meio de dispensa de licitação;
c) Os serviços de iluminação, sonorização, segurança, locação de tendas, locação de palco foram adquiridos por meio de convite, descumprindo-se o art. 49, §1º da Portaria Interministerial 127/2008, de 29 de maio de 2008, que estabelece que para aquisição de bens e serviços comuns, será obrigatório o uso da modalidade Pregão;
d) Não apresentação de documentos que justificassem a contratação da empresa Mauro de Vargas Moralles - ME por inexigibilidade de licitação para contratação das atrações artísticas que se apresentaram no evento;
e) Não apresentação de documento que explicitasse as razões da escolha do fornecedor, tampouco que demonstrasse que os valores cobrados pelas atrações artísticas estavam de acordo com os praticados no mercado;
f) Não apresentação do contrato de exclusividade para a contratação de artistas por inexigibilidade;
g) Notas fiscais sem detalhamento e sem o atesto de recebimento;
h) Transferências bancárias que não teriam saído da conta específica do convênio.
5.	Por meio dos Ofícios 1804 e 1805/2014/CGCV/SPOA/SE/MTur (Peça 2, p. 5-7) , o Ministério do Turismo notificou o responsável e o município de São Lourenço do Sul-RS da reprovação da prestação de contas, requerendo a devolução dos recursos repassados. Embora o ofício tenha sido recebido (Peça 2, p. 17) , o responsável não se pronunciou. O município requereu a prorrogação de prazo para a resposta do ofício, o qual foi deferido (Peça 2, p. 18-19) , mas também não mais se pronunciou.
6.	Diante do não saneamento das irregularidades apontadas e da não devolução dos recursos, instaurou-se a Tomada de Contas Especial. No Relatório de Tomada de Contas Especial (Peça 2, p. 33-37) conclui-se que o prejuízo importaria no valor total dos recursos repassados, imputando-se a responsabilidade ao Sr. José Sidney Nunes de Almeida, prefeito do município de São Lourenço do Sul-RS na gestão 2009-2012, uma vez que foi o gestor do convênio.
7.	O Relatório de Auditoria 1021/2015 da Controladoria Geral da União (Peça 2, p. 57-59) também chegou às mesmas conclusões. Após serem emitidos o Certificado de Auditoria, o Parecer do Dirigente e o Pronunciamento Ministerial (Peça 2, p. 61, 62 e 69) , o processo foi remetido a esse Tribunal.
8.	Na instrução inicial (peça 5) verificou-se que o responsável apresentara a prestação de contas por meio dos Ofícios 87/2010, 334/2012 e 385/2012 (Peça 1, p. 87, 97-104 e 114-119) . Realizando-se pesquisa no Siconv (Peça 4) , encontraram-se documentos relativos às licitações realizadas. No entanto, não constavam nos autos , nem no Siconv, as notas fiscais e o extrato da conta específica, os quais foram apontados pelo concedente como motivo para a impugnação total dos valores do convênio. Tais documentos, assim, eram fundamentais para que se pudesse realizar a análise da execução financeira do convênio.
9.	Dessa forma, tornou-se necessária a realização de diligência ao Ministério do Turismo para que encaminhasse, no prazo de quinze dias, a documentação referente à prestação de contas do Convênio 12/2010 - Siconv 731918 apresentada pelo Sr. José Sidney Nunes de Almeida por meio dos Ofícios 87/2010, 334/2012 e 385/2012 (Peça 1, p. 87, 97-104 e 114-119) .
10.	Em cumprimento ao pronunciamento da unidade (Peça 6) , a diligência foi efetuada por meio do Ofício 1577/2016-TCU/SECEX-PE (Peça 7) . Em resposta, o Ministério do Turismo encaminhou a documentação constante às Peças 9 e 10.
11.	Após analisar os elementos provenientes de resposta à diligência ao Mtur, a Secretaria de Controle Externo no Estado de Pernambuco (Secex/PE) elaborou a instrução de peça 13, em que apurou débitos nos valores históricos de R$ 47.385,00 e R$ 2.996,80, respectivamente atribuíveis ao ex-prefeito por pagamentos não comprovados e ao município por não devolução do saldo de recursos (peça 13, p. 5-7) . 3. Ocorre que, quando os referidos valores originais dos débitos foram atualizados monetariamente a partir de 22/4/2010 - data de transferência dos recursos ao município (peça 1, p. 80) - até 1º/1/2017 (art. 6º, § 3º, inciso I, da Instrução Normativa TCU 71/2012, alterado pelo Acórdão 957/2017-TCU-Plenário, de 17/5/2017) , apurou-se um débito inferior a R$ 100.000,00 (peça 12) , limite fixado pelo Tribunal para instauração de TCE, nos termos do art. 6º, inciso I, da IN TCU 71/2012, alterada pela IN TCU 76/2016. Desse modo, considerando que o processo estava pendente de citação válida, essa unidade técnica propôs o arquivamento do feito, sem cancelamento do débito, inclusive contado com a anuência de seu Diretor e de seu Secretário (peças 14-15) .
12.	O Ministério Público junto ao TCU anuiu com a proposta (peça 16) e, ato contínuo, foi prolatado o Acórdão 6805/2017-TCU-Segunda Câmara, determinando o arquivamento do feito.
13.	Após notificados os responsáveis pela decisão (peças 19-22 e 44) , o Sr. José Sidney Nunes se insurgiu contra a decisão de arquivamento (peças 31-43) .
14.	Após análise dos recursos pela Secretária de Recursos (Serur) , peças 45-47, o Tribunal de Contas da União proferiu o Acórdão 9271/2017-TCU-Segunda Câmara, em que decidiu (peça 48) :
Os Ministros do Tribunal de Contas da União, reunidos em Sessão de 2ª Câmara, ACORDAM, por unanimidade, com fundamento no art. 143, inciso V, alínea "c", do Regimento Interno do TCU, e no art. 50, § 3º, da Resolução TCU nº 259/2014, em conhecer, como mera petição, da documentação nominada de recurso de reconsideração, apresentada pelo Sr. Ian Cunha Angeli (OAB/RS nº 86.860b) , em nome de José Sidney Nunes de Almeida, determinando o desarquivamento dos presente autos, com fundamento no § 3º do art. 199 do RITCU, além de fazer a determinação a seguir indicada, de acordo com os pareceres emitidos nos autos:
 (...) 
1.9. Determinações/Recomendações/Orientações: 
1.9.1. determinar que a Secex/PE reassuma a instrução do presente feito e, assim, promova a devida citação dos responsáveis, além de analisar o conteúdo da petição à s peças 31 a 43 como elementos adicionais de defesa, ficando, desde já, autorizada a realização das necessárias medidas saneadoras.
15.	Na instrução de peça 51, foi realizado exame técnico acerca das defesas apresentadas anteriormente pelo ex-prefeito de peças 31-43, e sobre as irregularidades ocorridas, visando realizar a citação, em cumprimento ao acórdão retrocitado. Nessa peça instrutiva foram propostas citações e audiência. Seguem adiante transcrições da análise de defesas realizada e das citações e audiência propostas nessa instrução:
i.	análise de defesas realizada:
Análise dos documentos de peças 31-43
Argumentos e documentos apresentados
12.	Basicamente, o ex-prefeito informa (peça 31) que, como o recebimento dos recursos do convênio atrasou por culpa da entidade concedente, contratou as bandas diretamente e as pagou antecipadamente (com recursos estranhos ao convênio) . Posteriormente, contratou o produtor Mauro Moralles, que receberia da Prefeitura valores oriundos do convênio, que englobariam os valores pagos às bandas e uma comissão para ele (inferior a R$ 8.000,00) . Desses recursos federais, esse produtor se comprometera a devolver os valores já pagos às bandas. Embora tenha ocorrido uma "contabilidade confusa", não há que se falar em débito, pois o produtor Mauro Moralles devolveu os valores extras à prefeitura, e as bandas realizaram shows e receberam por eles.
13.	Para provar suas afirmações, o ex-prefeito encaminhou aos autos os seguintes documentos:
a)	 Contrato com Rui Biriva Shows (peça 35, p. 2-4) , para show em 12/3/2010;
b)	 Nota Fiscal de Rui Biriva Shows (peça 35, p. 5) , de 12/3/2010;
c)	 Comprovante de depósito a Rui Biriva Shows (peça 35, p. 6) , em 9/3/2010;
d)	 Contrato com Guri de Uruguaiana (peça 35, p. 8-10) , para show em 12/3/2010;
e)	 Nota Fiscal de Guri de Uruguaiana (peça 35, p. 11) , de 4/3/2010;
f)	 Comprovante de depósito a Guri de Uruguaiana (peça 35, p. 12) , em 3/2010 (o dia está ilegível) ;
g)	 Contrato com Fastshow (peça 35, p. 13-15) , para show em 13/3/2010;
h)	 Nota Fiscal de Fastshow (peça 35, p. 16) , de 5/3/2010;
i)	 Comprovante de depósito a Fastshow (peça 35, p. 19) , em 9/3/2010;
j)	 Contrato com Sérgio Rojas (peça 35, p. 21-22) , para show em 13/3/2010;
k)	 Nota Fiscal de Sérgio Rojas (peça 35, p. 23) , de 13/3/2010;
l)	 Comprovante de depósito a Sérgio Rojas (peça 35, p. 24) , em 24/3/2010;
m)	 Contrato com Cadica Danças e Ritmos (peça 35, p. 26-28) , para show em 14/3/2010;
n)	 Nota Fiscal de Cadica Danças e Ritmos (peça 35, p. 29) , de 5/3/2010;
o)	 Comprovante de depósito a Cadica Danças e Ritmos (peça 35, p. 30) , em 24/3/2010;
p)	 Contrato com Mauro de Vargas Moralles, de 26/5/2010, estipulando a devolução de recursos já recebidos pelas bandas (peça 42) . 
Análise
14.	De plano, observa-se que os argumentos de defesa do ex-prefeito não são suficientes para substituir as irregularidades verificadas.
15.	Primeiramente, a nova documentação apresentada e mencionada pelo defendente não se coaduna:
a)	 com toda a documentação anteriormente apresentada a título de prestação de contas, acostada de peça 35 (Relação de Pagamentos, p. 136, Relação de Transferências da Conta do Convênio, expedida da Caixa Econômica Federal) , p. 140, Extrato Bancário da Conta Específica do Convênio,  p. 145) que indicam que o contratado para os Shows seria a empresa Mauro de Vargas Moralles, e esse seria intermediário de artistas;
b)	 com as cartas de exclusividade das bandas (peça 49) , emitidas em fevereiro de 2010 (antes dos supostos novos contratos citados) em nome de Mauro de Vargas Moralles, e o orçamento de Mauro de Vargas Moralles (peça 50) , de janeiro de 2010, extraídos do Siconv; 
16.	Os documentos aludidos nas alíneas acima indicam que, embora não haja contrato formal, a empresa Mauro de Vargas Moralles foi contratada e paga pelos shows das bandas que se apresentaram no evento. Inclusive, há orçamento e cartas de exclusividades extraídos do Siconv que indicam a intenção da prefeitura de contratar a empresa Mauro de Vargas Moralles desde janeiro de 2010, ou seja, desde antes da suposta contratação direta das bandas pela prefeitura. Desse modo, os novos documentos apresentados não serão considerados nos autos. 
17.	Outrossim, os comprovantes de depósitos a bandas (peça 35, p. 6, 12, 19, 24 e 35) não contêm informações que provem que foi a prefeitura convenente que os pagou, de modo que, não há como estabelecer qualquer nexo entre recursos da prefeitura e os pagamentos às bandas.
18.	Desse modo, não se considera que os documentos de peças 31-43 possam alterar a visão acerca das irregularidades até aqui verificadas.
 (...) 
ii.	Irregularidades, e citações e audiências propostas: 
ii.1.Citações Propostas:
	        ii.1.1. Citação 1: 
Débitos relacionados somente ao responsável José Sidney Nunes de Almeida (CPF: XXX.593.900-XX) , na condição de dirigente.
Irregularidade 1: ausência de comprovação de que as empresas que não detinham direitos de exclusividade de artistas, contratadas irregularmente por inexigibilidade, pagaram o cachê de bandas ou cantores que realizaram o evento.
Descrição da irregularidade: ausência de comprovação de que as empresas que não detinham direitos de exclusividade, contratadas irregularmente por inexigibilidade, pagaram o cachê de bandas ou cantores que realizaram o evento.
Cofre credor: Tesouro Nacional.
Quantificação do dano:
	Data de ocorrência
	Valor histórico (R$) 

	22/4/2010
	47.385,00

Valor atualizado do débito (sem juros) em 11/9/2019: R$ 80.478,68
Conduta: não apresentar notas fiscais e recibos (ou outros documentos equivalentes) emitidos em nome das bandas e cantores e assinados por seus representantes legais ou pelos seus empresários exclusivos, sendo essa representação ou exclusividade registrada em cartório.
	        ii.1.2. Citação 2: 
Débitos relacionados somente à responsável Prefeitura Municipal de São Lourenço do Sul-RS  (CNPJ: 87.893.111/0001-52) .
Irregularidade 2: Não devolução de saldo remanescente na conta específica 
Descrição da irregularidade: Não devolução do saldo da conta específica do convênio, no caso de não utilização da totalidade dos recursos federais transferidos na execução do objeto pactuado.
Cofre credor: Tesouro Nacional.
Quantificação do dano:
	Data de ocorrência
	Valor histórico (R$) 

	22/4/2010
	2.996,80

Valor atualizado do débito (sem juros) em 11/9/2019: R$ 5.089,77.
Conduta: Deixar de devolver o saldo financeiro remanescente da conta bancária específica do convênio.
ii.2. Audiência proposta:  
Responsável: José Sidney Nunes de Almeida (CPF: XXX.593.900-XX) , na condição de dirigente
	Irregularidade 3: contratação, por inexigibilidade de licitação, de empresas que não detinham direitos de exclusividade de artistas
Descrição da irregularidade: contratação, por inexigibilidade de licitação, de empresas que não detinham direitos de exclusividade de artistas que se apresentaram no evento.
	Conduta: contratar, por inexigibilidade de licitação, empresa intermediária de artista que não apresentou Contratos de Exclusividade com os devidos registros em cartório dos artistas que se apresentaram no evento objeto do convênio 12/2010 - Siconv 731918.
16.	Em cumprimento ao pronunciamento da unidade (peça 53) , foi efetuada a citação e audiência dos responsáveis, nos moldes adiante:
a)	 José Sidney Nunes de Almeida - promovida a citação e audiência do responsável, conforme delineado adiante:
	Comunicação: Ofício 10625/2019 - Secex-TCE (peça 78) 
Data da Expedição: 2/12/2019
Data da Ciência: 13/12/2019 (peça 63) 
Nome Recebedor: Zilda Regins
Observação: Ofício enviado para o endereço do responsável, conforme pesquisa de endereço no sistema da Receita Federal (peça 54) .
Fim do prazo para a defesa: 30/12/2019
	
b)	 Prefeitura Municipal de São Lourenço do Sul-RS   - promovida a citação do responsável, conforme delineado adiante:
	Comunicação: Ofício 9879/2019 - Secex-TCE (peça 59) 
Data da Expedição: 2/12/2019
Data da Ciência: 5/12/2019 (peça 60) 
Nome Recebedor: Lucas Ferreira
Observação: Ofício enviado para o endereço do responsável, conforme pesquisa de endereço no sistema da Receita Federal (peça 55) .
Fim do prazo para a defesa: 20/12/2019
	
17.	Conforme Despacho de Conclusão das Comunicações Processuais (peça 64) , informamos que as providências inerentes às comunicações processuais foram concluídas. 
18.	Transcorrido o prazo regimental, o responsável Prefeitura Municipal de São Lourenço do Sul-RS   permaneceu silente, devendo ser considerada revel, nos termos do art. 12, §3º, da Lei 8.443/1992, e o responsável José Sidney Nunes de Almeida apresentou defesa (peças 61-62) , que será analisada na seção Exame Técnico.
EXAME TÉCNICO
Da validade das notificações à empresa Prefeitura Municipal de São Lourenço do Sul-RS:
19.	Preliminarmente, cumpre tecer breves considerações sobre a forma como são realizadas as comunicações processuais no TCU. A esse respeito, destacam-se o art. 179, do Regimento Interno do TCU (Resolução 155, de 4/12/2002) e o art. 4º, inciso III, § 1º, da Resolução TCU 170, de 30 de junho de 2004, in verbis:
Art. 179. A citação, a audiência ou a notificação, bem como a comunicação de diligência, farse-ão:
I - mediante ciência da parte, efetivada por servidor designado, por meio eletrônico, fac-símile, telegrama ou qualquer outra forma, desde que fique confirmada inequivocamente a entrega da comunicação ao destinatário;
II - mediante carta registrada, com aviso de recebimento que comprove a entrega no endereço do destinatário;
III - por edital publicado no Diário Oficial da União, quando o seu destinatário não for localizado
 (...) 
Art. 3º As comunicações serão dirigidas ao responsável, ou ao interessado, ou ao dirigente de órgão ou entidade, ou ao representante legal ou ao procurador constituído nos autos, com poderes expressos no mandato para esse fim, por meio de:
I - correio eletrônico, fac-símile ou telegrama;
II - servidor designado;
III - carta registrada, com aviso de recebimento;
IV - edital publicado no Diário Oficial da União, quando o seu destinatário não for localizado, nas hipóteses em que seja necessário o exercício de defesa.
Art. 4º. Consideram-se entregues as comunicações:
I - efetivadas conforme disposto nos incisos I e II do artigo anterior, mediante confirmação da ciência do destinatário;
II - realizadas na forma prevista no inciso III do artigo anterior, com o retorno do aviso de recebimento, entregue comprovadamente no endereço do destinatário;
III - na data de publicação do edital no Diário Oficial da União, quando realizadas na forma prevista no inciso IV do artigo anterior.
§ 1º O endereço do destinatário deverá ser previamente confirmado mediante consulta aos sistemas disponíveis ao Tribunal ou a outros meios de informação, a qual deverá ser juntada ao respectivo processo.
 (...) 
20.	Bem se vê, portanto, que a validade da citação via postal não depende de que o aviso de recebimento seja assinado pelo próprio destinatário da comunicação, o que dispensa, no caso em tela, a entrega do AR em "mãos próprias". A exigência da norma é no sentido de o Tribunal verificar se a correspondência foi entregue no endereço correto, residindo aqui a necessidade de certeza inequívoca. 
21.	Não é outra a orientação da jurisprudência do TCU, conforme se verifica dos julgados a seguir transcritos:
São válidas as comunicações processuais entregues, mediante carta registrada, no endereço correto do responsável, não havendo necessidade de que o recebimento seja feito por ele próprio (Acórdão 3648/2013-TCU-Segunda Câmara, Relator Ministro JOSÉ JORGE) ;
É prescindível a entrega pessoal das comunicações pelo TCU, razão pela qual não há necessidade de que o aviso de recebimento seja assinado pelo próprio destinatário. Entregandose a correspondência no endereço correto do destinatário, presume-se o recebimento da citação. (Acórdão 1019/2008-TCU-Plenário, Relator Ministro BENJAMIN ZYMLER) ;
As comunicações do TCU, inclusive as citações, deverão ser realizadas mediante Aviso de Recebimento - AR, via Empresa Brasileira de Correios e Telégrafos, bastando para sua validade que se demonstre que a correspondência foi entregue no endereço correto. (Acórdão 1526/2007-TCU-Plenário, Relator Ministro AROLDO CEDRAZ) .
22.	A validade do critério de comunicação processual do TCU foi referendada pelo Supremo Tribunal Federal, nos termos do julgamento do MS-AgR 25.816/DF, por meio do qual se afirmou a desnecessidade da ciência pessoal do interessado, entendendo-se suficiente a comprovação da entrega do "AR" no endereço do destinatário:
Ementa: agravo regimental. Mandado de segurança. Desnecessidade de intimação pessoal das decisões do tribunal de contas da união. art. 179 do regimento interno do TCU. Intimação do ato impugnado por carta registrada, iniciado o prazo do art. 18 da lei nº 1.533/51 da data constante do aviso de recebimento. Decadência reconhecida. Agravo improvido.
O envio de carta registrada com aviso de recebimento está expressamente enumerado entre os meios de comunicação de que dispõe o Tribunal de Contas da União para proceder às suas intimações.
O inciso II do art. 179 do Regimento Interno do TCU é claro ao exigir apenas a comprovação da entrega no endereço do destinatário, bastando o aviso de recebimento simples. 
23.	No caso vertente, buscou-se a citação da Prefeitura Municipal de São Lourenço do Sul-RS   em endereços provenientes de pesquisas de endereços realizadas pelo TCU (vide parágrafos acima) , especificamente em endereços constantes no sistema CNPJ da Receita Federal (peça 55) . A entrega do ofício citatório nesse endereço ficou comprovada.
Da revelia do responsável Prefeitura Municipal de São Lourenço do Sul-RS  
24.	Nos processos do TCU, a revelia não leva à presunção de que seriam verdadeiras todas as imputações levantadas contra os responsáveis, diferentemente do que ocorre no processo civil, em que a revelia do réu opera a presunção da verdade dos fatos narrados pelo autor (Acórdão 1009/2018-TCU-Plenário, Relator: Bruno Dantas; 2369/2013 - TCU - Plenário, Relator: Benjamin Zymler e 2449/2013 - TCU - Plenário, Relator: Benjamin Zymler) . Dessa forma, a avaliação da responsabilidade do agente não pode prescindir da prova existente no processo ou para ele carreada. 
25.	Ao não apresentar sua defesa, o responsável deixou de produzir prova da regular aplicação dos recursos sob sua responsabilidade, em afronta às normas que impõem aos gestores públicos a obrigação legal de, sempre que demandados pelos órgãos de controle, apresentar os documentos que demonstrem a correta utilização das verbas públicas, a exemplo do contido no art. 93 do Decreto-Lei 200/1967: "Quem quer que utilize dinheiros públicos terá de justificar seu bom e regular emprego na conformidade das leis, regulamentos e normas emanadas das autoridades administrativas competentes." 
26.	Mesmo as alegações de defesa não sendo apresentadas, considerando o princípio da verdade real que rege esta Corte, procurou-se buscar, em manifestações do responsável na fase interna desta Tomada de Contas Especial, se havia algum argumento que pudesse ser aproveitado a seu favor. 
27.	Não foram apresentados, pela empresa Prefeitura Municipal de São Lourenço do Sul-RS, argumentos de defesa na fase interna (peça 2, p. 36) . 
28.	Em se tratando de pessoa jurídica de direito público, não é possível aferir a sua boa-fé, nem sancioná-la, podendo este Tribunal, desde logo, proferir o julgamento de mérito pela irregularidade das contas, conforme os termos dos §§ 2º e 6º do art. 202 do Regimento Interno do TCU. (Acórdão 2064/2011-TCU-Primeira Câmara (relator: Ubiratan Aguiar) , 6.182/2011-TCU-1ª Câmara (relator: Weber de Oliveira) , 4.072/2010-TCU-1ª Câmara (Relator: Valmir Campelo) , 1.189/2009-TCU-1ª Câmara (Relator: Marcos Bemquerer) , 731/2008-TCU-Plenário (Relator: Aroldo Cedraz) .
29.	Dessa forma, o responsável Prefeitura Municipal de São Lourenço do Sul-RS   deve ser considerado revel, nos termos do art. 12, §3º, da Lei 8.443/1992, devendo as contas serem julgadas irregulares, condenando-o solidariamente ao débito apurado. 
30.	Ante a revelia do município, optar-se-á neste processo pela linha jurisprudencial do Tribunal no sentido de que a revelia do ente federado impõe o julgamento de mérito de suas contas, sendo dispensável a fixação de novo e improrrogável prazo para o recolhimento do débito (Acórdão 5442/2017-TCU-Segunda Câmara - Relator: Marcos Bemquerer, Acórdão 5053/2016-TCU-Primeira Câmara - Relator: José Múcio, e Acórdão 3510/2016-TCU-Primeira Câmara- Relator: José Múcio) .
31.	Desse modo, em face da aludida revelia do Município de São Lourenço do Sul-RS, e inexistindo comprovação da boa e regular aplicação dos recursos transferidos quanto ao aspecto tratado na citação, cabe dar seguimento ao processo, proferindo julgamento sobre os elementos até aqui presentes, que conduzem à irregularidade de suas contas.
32.	O encaminhamento acima aludido (parágrafo 29) só não seria proposto, caso as alegações de defesa e razões de justificativas apresentadas pelo Sr. José Sidney Nunes de Almeida trouxessem elementos que elidissem a irregularidade ou a responsabilidade da mencionada apresentada pela empresa. Contudo, como se verá mais diante, essas alegações não elidem a irregularidade ou a responsabilidade.
Das razões de justificativa e alegações de defesa do responsável José Sidney Nunes de Almeida
33.	O responsável José Sidney Nunes de Almeida apresentou defesa (peças 61-62) , que passa a ser analisada em seguida.
34.	Sobre essa defesa, há de se registrar que os documentos de peças 61 e 62 são idênticos. Outrossim, as razões de justificativa e alegações de defesa não estão separadas nesses documentos. Sendo assim, essas alegações e razões serão avaliadas conjuntamente.
35.	Para melhor organização desta instrução, cada argumento de defesa será apresentado e analisado separadamente.
Argumento Preliminar.
35.1.	O responsável traz como preliminar da defesa, o pedido de dilação de prazo das defesas, por considerar que o prazo dado inicialmente, de 15 dias, foi insuficiente. Segue excerto da defesa (peça 61, p. 1-2, e peça 62, p. 1-2) :
Assim, o peticionante traz como preliminar o requerimento de dilação de prazo para estas alegações pois o prazo inicial de quinze dias mostrou-se bastante exíguo, o que espera-se que seja deferido, como é de praxe dessa Nobre Corte de Contas.
Análise
35.2.	Esse argumento deve ser rejeitado.
35.3.	Embora não conste nos autos documento expedido por este Tribunal de Contas da União concedendo formalmente a prorrogação de prazo, o responsável teve tempo de trazê-la. O pedido foi acostado a estes autos em 23/12/2019, e até hoje, em meados do mês de abril de 2020, passados quase quatro meses do pedido, o responsável não acostou aos autos novos documentos de defesa. Registre-se que a prorrogação de prazo, quando concedida, independe de notificação à parte, nos termos do art. 183, do Regimento Interno.
35.4.	
Arrazoado de que não houve irregularidades, mas apenas falhas formais
35.5.	Para o gestor, as falhas ocorridas foram meramente formais e não houve descumprimento à legislação, in verbis  (peça 61, p. 2, e peça 62, p. 2) :
O exame do relatório ora esclarecido demonstra que em nenhum momento, na administração municipal e em especial no que tange ao convênio em comento, foram abandonados os princípios constitucionais que devem nortear as ações administrativas, bem como foram sempre respeitadas todas as normas aplicáveis, seja em âmbito federal, estadual ou municipal, tudo visando sempre o bem da comunidade, a quem se dirige a ação administrativa. Assim, eventuais interpretações em relação a supostos desacertos ou vícios meramente formais apontados, não caracterizam o descumprimento à Lei, normas ou aos princípios constitucionais.
Análise
35.6.	A alegação não deve ser acolhida.
35.7.	As irregularidades que foram objeto de citação não eram formais, e caracterizaram descumprimentos à legislação, conforme descrito adiante:
Irregularidade 1: ausência de comprovação de que as empresas que não detinham direitos de exclusividade de artistas, contratadas irregularmente por inexigibilidade, pagaram o cachê de bandas ou cantores que realizaram o evento.
	Normas infringidas: Art. 70, parágrafo único, da Constituição Federal de 1988; art. 93, do Decreto-lei 200, de 25 de fevereiro de 1967; art. 50, §3º, da Portaria Interministerial 127/2008, Termo do convênio 12/2010 - Siconv 731918 (clausula terceira, item II, alíneas "oo" e "pp", e cláusula décima segunda, parágrafo primeiro, alínea "g") , Acórdão 96/2008-TCU-Plenário, Acórdão 1435/2017-TCU-Plenário.
Irregularidade 3: contratação, por inexigibilidade de licitação, de empresas que não detinham direitos de exclusividade de artistas
	Normas infringidas: Art. 25, inciso III, da Lei 8.666/1993; art. 49 da Portaria Interministerial 127/2008; Termo do convênio 12/2010 - Siconv 731918 (clausula terceira, item II, alíneas "oo" e "pp", e cláusula décima segunda, parágrafo primeiro, alínea "g") , Acórdão 96/2008-TCU-Plenário, Acórdão 1435/2017-TCU-Plenário.
35.8.	Outrossim, essas irregularidades configuraram dano erário ou infração grave a norma legal, conforme disposto no parágrafo 15 acima.
Argumento de que não houve dolo ou culpa grave do responsável (peça 61, p. 2-7, e peça 62, p. 2-7) 
35.9.	Segundo o defendente, a imputação responsabilidade em razão de despesa supostamente irregular ao administrador público não é objetiva. A responsabilidade objetiva, no direito brasileiro, depende de expressa previsão legal. Assim, é objetiva apenas a responsabilidade do Estado pelos danos causados a terceiros, nos termos do artigo 37, § 6º, da Constituição da República.
35.10.	Nesse diapasão, o ex-gestor informa responsabilidade dos agentes tem como pressuposto, nos termos do referido dispositivo constitucional, o elemento subjetivo, o dolo ou a culpa grave. Isto significa que não basta a constatação da ação ou omissão do administrador em desacordo com a lei. É indispensável tenha, o eventual prejuízo, resultado de dolo ou culpa grave do agente público. Em razão disto, é insuficiente, para se imputar responsabilidade ao administrador, a simples prova da sua ilegalidade. A par da ilegalidade, cumpre perquirir a reprovabilidade da conduta, apurando-se o elemento subjetivo.
35.11.	Para fundamentar sua tese, a defesa invoca a doutrina do mestre Hely Lopes de Meirelles, a lei 13.655/2018 (que deu nova redação à Lei de Introdução às Normas do Direito Brasileiro) e o Decreto nº 9.830/2019 (que regulamenta o disposto nos art. 20 ao art. 30 do Decreto-Lei nº 4.657/42 (alterados pela Lei nº 13.655/18) .
35.12.	Para o defendente, todos os dispositivos acima transcritos corroboram a absoluta impossibilidade de responsabilização de qualquer gestor sem que haja o devido enquadramento de seus atos pessoais em situações de dolo ou erro grave, o que não pode ser ignorado nem mesmo levando em conta as previsões já existentes nos normativos e jurisprudências desse e. TCU.
35.13.	Ademais, acrescenta que em nenhum dos apontamentos indicados pelo TCU houve culpa, dolo ou má fé, pois em todos os casos o Gestor agiu na mais absoluta boa-fé, mirando o interesse público e resguardado pelas presunções de regularidade e de legitimidade. No mais, não se verificam atos que possam indicar malversação, dilapidação ou desvio de verbas públicas. Ao contrário, a ação do Administrador foi no sentido de aprimoramento dos serviços, transparência e eficácia na gestão da coisa pública, estando em consonância com os princípios. Desse modo, seria incabível qualquer responsabilização do peticionante pelos apontamentos ora respondidos.
Análise
35.14.	O argumento não deve ser acolhido.
35.15.	Basicamente, a defesa aduz que para a responsabilização perante o TCU é necessário que se prove que houve erro grosseiro ou dolo nos atos do gestor. Sem a presença de um desses dois elementos subjetivos nos atos do gestor, não há que se falar em responsabilização, mesmo que tenha havido ilegalidades. Outrossim, a defesa informa que o gestor agiu adequadamente, sem incorrer em dolo ou culpa grave.
35.16.	Concorda-se com a tese da defesa acerca da necessidade de se comprovar a culpa grave ou o dolo, como requisito para responsabilizar o gestor. Mas discorda-se com a afirmação da defesa informa que o gestor agiu adequadamente, sem incorrer em dolo ou culpa grave.
35.17.	Note-se que, o art. 28 da Lei 13.655/2018, dispõe que "O agente público responderá pessoalmente por suas decisões ou opiniões técnicas em caso de dolo ou erro grosseiro". 
35.18.	Assim, a responsabilidade dos agentes tem como pressuposto, nos termos do referido dispositivo constitucional, o elemento subjetivo, o dolo ou erro grosseiro. Isto significa que não basta a constatação da ação ou omissão do administrador em desacordo com a lei. É indispensável tenha, o eventual prejuízo, resultado de dolo ou erro grosseiro do agente público. Em razão disto, é insuficiente, para se imputar responsabilidade ao administrador, a simples prova da sua ilegalidade. A par da ilegalidade, cumpre perquirir a reprovabilidade da conduta, apurando-se o elemento subjetivo.
35.19.	A ocorrência de dolo é caracterizado pela existência de intenção. Já o conceito de erro grosseiro carece de uma interpretação jurisprudencial para ter seu significado mais esclarecido.
35.20.	Segundo a jurisprudência do TCU, o ato praticado com culpa grave é aquele no qual a conduta do responsável se distancia daquela que seria esperada de um administrador público minimante diligente, sendo esse tipo de ato um exemplo do erro grosseiro a que alude o art. 28 do Decreto-lei 4.657/1942 (Lei de Introdução às Normas do Direito Brasileiro) , incluído pela Lei 13.655/2018 (Acórdão 1689/2019-TCU-Plenário, Relator: Ministro Augusto Nardes; Acórdão 2924/2018-TCU-Plenário, Relator: Ministro José Mucio Monteiro; Acórdão 2391/2018-TCU-Plenário, Relator: Ministro Benjamin Zymler) .
35.21.	Ou seja, o TCU considera que a culpa grave caracteriza o erro grosseiro descrito na lei. E essa culpa grave se demonstraria em ato praticado no qual a conduta do responsável se distancia daquela que seria esperada de um administrador público minimante diligente.
35.22.	No caso vertente, as duas irregularidades observadas demonstram condutas que não seriam praticadas por um gestor médio diligente, logo caracterizam falhas com culpa grave (erro grosseiro) , a saber:
Irregularidade 1: ausência de comprovação de que as empresas que não detinham direitos de exclusividade de artistas, contratadas irregularmente por inexigibilidade, pagaram o cachê de bandas ou cantores que realizaram o evento.
Conduta: não apresentar notas fiscais e recibos (ou outros documentos equivalentes) emitidos em nome das bandas e cantores e assinados por seus representantes legais ou pelos seus empresários exclusivos, sendo essa representação ou exclusividade registrada em cartório.
Irregularidade 3: contratação, por inexigibilidade de licitação, de empresas que não detinham direitos de exclusividade de artistas
	Conduta: contratar, por inexigibilidade de licitação, empresa intermediária de artista que não apresentou Contratos de Exclusividade com os devidos registros em cartório dos artistas que se apresentaram no evento objeto do convênio 12/2010 - Siconv 731918.
35.23.	Em relação às irregularidades 1 e 3 acima, à época da contratação já tinha sido proferido o Acórdão 96/2008-TCU-Plenário, Sessão de 30/1/2008, prolatado em feito relatado pelo Exmo. Ministro Benjamim Zymler, que determinou ao Ministério do Turismo, dentre outras, a obrigatoriedade de adoção de algumas providências a serem tomadas pela Convenente na execução de Convênio com recursos federais, as quais deveriam ser comprovadas quando da prestação de contas, sob pena de glosa dos valores envolvidos:
9.5.1. quando da contratação de artistas consagrados, enquadrados na hipótese de inexigibilidade prevista no inciso III do art. 25 da Lei nº 8.666/1992, por meio de intermediários ou representantes:
9.5.1.1. deve ser apresentada cópia do contrato de exclusividade dos artistas com o empresário contratado, registrado em cartório. Deve ser ressaltado que o contrato de exclusividade difere da autorização que confere exclusividade apenas para os dias correspondentes à apresentação dos artistas e que é restrita à localidade do evento;
9.5.1.2. o contrato deve ser publicado no Diário Oficial da União, no prazo de cinco dias, previsto no art. 26 da Lei de Licitações e Contratos Administrativos, sob pena de glosa dos valores envolvidos.
35.24.	Além do mais, as normas contidas na cláusula terceira, item II, alínea "pp", e na cláusula décima segunda, parágrafo primeiro, alínea "g" do termo de convênio (peça 1, p. 45-63) , são taxativas na necessidade de que o convenente comprovasse o pagamento de cachês às bandas pelo intermediário, independente da contratação ter se dado via inexigibilidade ou licitação.
35.25.	Ou seja, já deveria ser de conhecimento de gestores médios diligentes o entendimento do TCU acerca da vedação de contratação de intermediários de artistas sem a apresentação de contratos de exclusividade, sob pena de glosa dos recursos. E no caso específico do convênio, o gestor agiu, ao menos com erro grosseiro, ao não cumprir a cláusula do ajuste que estipulava a comprovação do pagamento do cachê.
Arrazoado sobre o mérito dos apontamentos (peça 61, p. 7-11, e peça 62, p. 7-11) 
35.26.	A princípio o defendente destaca que a defesa já acostada nas Peças 31 a 43 é, por meio dessas novas alegações ratificadas e reiteradas, para que sejam analisadas no julgamento de mérito dessa tomada de contas, que se espera, seja no sentido de elidir todos os débitos e irregularidades apontadas. Assim, primeiramente, o defendente acredita que é necessário opor-se a consideração da equipe técnica desse e. TCU que, em sua mais recente manifestação nos autos, foi no sentido de desconsiderar toda a documentação apresentada entre as peças 31 a 43.
35.27.		Quanto à execução financeira, o gestor alega que houve adiantamento de pagamentos relativos à contratação de apresentação artísticas, mas que isso ocorreu porque o Ministério do Turismo não repassou sua parte dos recursos do convênio. Ademais, alega que as notas fiscais de peça 35 comprovam o nexo causal entre pagamentos ao fornecedor contratado e o objeto do ajuste. Seguem trechos dessa afirmação: 
Realizadas tais justas ponderações não se pode escapar da conclusão de que o pagamento adiantado dos artistas realizado com verbas próprias do município, em relação aos quais constam contratos e notas, foi o meio possível encontrado para dar andamento ao evento e, por mais que isso tenha vindo a complicar o entendimento na prestação de contas, nada houve de ilegal nem muito menos qualquer desvio de verbas ou prejuízo ao erário foi verificado. 
O convênio vigeu a partir de 23.02.2010, o evento fora realizado entre os dias 11 e 14 de Março de 2010, mas apenas em 22.04.2010 foi repassada a verba para o desenvolvimento da ação conveniada. Perante tal incongruência temporal, o gestor viu-se obrigado a tomar atitudes emergenciais de modo a viabilizar a realização do evento. 
Dessa forma, não é plausível que toda essa circunstância causada pela demora do Ministério do Turismo, seja agora utilizada para prejudicar o julgamento das contas do gestor, ignorando-se a prova dos autos de que de fato houve pagamento aos artistas pelo evento realizado com verbas federais.
 (...) 
Da mesma forma, descabe a adução de que não há nexo entre as notas fiscais constantes na peça 35, tendo em vista que tal vínculo é estabelecido justamente pelos contratos também já juntados, sendo que a eventual falta de menção de alguma numeração em alguma nota fiscal não passa de mera formalidade que não afasta a legalidade da aplicação das verbas.
35.28.	Em relação à não comprovação de pagamentos de cachês às artistas, o responsável traz o mesmo argumento que já havia trazido de peças 31 a 43, e que novamente replicaremos adiante:
i. Basicamente, o ex-prefeito informa (peça 31) que, como o recebimento dos recursos do convênio atrasou por culpa da entidade concedente, contratou as bandas diretamente e as pagou antecipadamente (com recursos estranhos ao convênio) . Posteriormente, contratou o produtor Mauro Moralles, que receberia da Prefeitura valores oriundos do convênio, que englobariam os valores pagos às bandas e uma comissão para ele (inferior a R$ 8.000,00) . Desses recursos federais, esse produtor se comprometera a devolver os valores já pagos às bandas. Embora tenha ocorrido uma "contabilidade confusa", não há que se falar em débito, pois o produtor Mauro Moralles devolveu os valores extras à prefeitura, e as bandas realizaram shows e receberam por eles.
ii.	Para provar suas afirmações, o ex-prefeito encaminhou aos autos os seguintes documentos:
a)	 Contrato com Rui Biriva Shows (peça 35, p. 2-4) , para show em 12/3/2010;
b)	 Nota Fiscal de Rui Biriva Shows (peça 35, p. 5) , de 12/3/2010;
c)	 Comprovante de depósito a Rui Biriva Shows (peça 35, p. 6) , em 9/3/2010;
d)	 Contrato com Guri de Uruguaiana (peça 35, p. 8-10) , para show em 12/3/2010;
e)	 Nota Fiscal de Guri de Uruguaiana (peça 35, p. 11) , de 4/3/2010;
f)	 Comprovante de depósito a Guri de Uruguaiana (peça 35, p. 12) , em 3/2010 (o dia está ilegível) ;
g)	 Contrato com Fastshow (peça 35, p. 13-15) , para show em 13/3/2010;
h)	 Nota Fiscal de Fastshow (peça 35, p. 16) , de 5/3/2010;
i)	 Comprovante de depósito a Fastshow (peça 35, p. 19) , em 9/3/2010;
j)	 Contrato com Sérgio Rojas (peça 35, p. 21-22) , para show em 13/3/2010;
k)	 Nota Fiscal de Sérgio Rojas (peça 35, p. 23) , de 13/3/2010;
l)	 Comprovante de depósito a Sérgio Rojas (peça 35, p. 24) , em 24/3/2010;
m)	 Contrato com Cadica Danças e Ritmos (peça 35, p. 26-28) , para show em 14/3/2010;
n)	 Nota Fiscal de Cadica Danças e Ritmos (peça 35, p. 29) , de 5/3/2010;
o)	 Comprovante de depósito a Cadica Danças e Ritmos (peça 35, p. 30) , em 24/3/2010;
p)	 Contrato com Mauro de Vargas Moralles, de 26/5/2010, estipulando a devolução de recursos já recebidos pelas bandas (peça 42) . 
Análise
35.29.	Os argumentos de defesa não devem ser acolhidos.
35.30.	Em relação à afirmação de que já apresentou defesa para as irregularidades aludidas nos autos na documentação de peças 31 a 43, cabe registrar que na instrução de peça 51 essa defesa foi analisada e rejeitada, conforme transcrito no parágrafo 15, alínea "i" supra. De todo modo, esses documentos e argumentos serão reanalisados mais à frente, quando formos analisar a defesa em relação à irregularidade de "não comprovação de pagamentos de cachês às artistas".
35.31.		Não se relacionam diretamente às irregularidades mencionadas nos autos as defesas quanto à execução financeira, em que o gestor alega que houve adiantamento de pagamentos relativos à contratação de apresentação artísticas, mas que isso ocorreu porque o Ministério do Turismo não repassou sua parte dos recursos do convênio, e alega que as notas fiscais de peça 35 comprovam o nexo causal entre pagamentos ao fornecedor contratado e o objeto do ajuste. 
35.26.1	No caso do argumento de que o pagamento à empresa contratada (Mauro de Vargas Morales) foi comprovado, esse argumento é procedente (vide Relação de Transferências da Conta do Convênio, expedida da Caixa Econômica Federal - peça 9, p. 140) , mas não afasta o débito em virtude da análise que será feita adiante, que trata de outra irregularidade, onde se comprovará que não há indicativos que essa contratada repassou recursos aos artistas.
35.26.2	No caso do adiantamento de pagamentos relativos à contratação de apresentação artísticas  que ocorreu porque o Ministério do Turismo atrasou a transferência de recursos do convênio, deve-se relatar que a ausência de nexo entre recurso e objeto que motivou a citação não foi motivada por se considerar o adiantamento indevido, mas por não se provar que efetivamente os artistas receberam recursos do ajuste (esse tema será aprofundado nas próximas linhas) .
35.32.	Os arrazoados relativos à irregularidade de não comprovação de pagamentos de cachês às artistas, que já haviam sido trazidos às peças 31 a 43, não devem ser acolhidos.
35.33.	Primeiramente, deve-se relatar que a jurisprudência desta Corte de Contas atualmente é no sentido de que, para comprovação do nexo causal entre recursos/objeto do ajuste, nos casos de contratação irregular de intermediários de artistas, via inexigibilidade de licitação, deve-se provar o pagamento de cachês aos artistas pelo intermediário. Segue explanação acerca dessa jurisprudência.
35.33.1.1.	Em relação à contratação de bandas para a realização de shows por meio de inexigibilidade de licitação, o Acórdão 96/2008-TCU-Plenário, Sessão de 30/1/2008, prolatado em feito relatado pelo Exmo. Ministro Benjamim Zymler, determinou ao Ministério do Turismo, dentre outras, a obrigatoriedade de adoção de algumas providências a serem tomadas pela Convenente na execução de Convênio com recursos federais, as quais deveriam ser comprovadas quando da prestação de contas, sob pena de glosa dos valores envolvidos:
9.5.1. quando da contratação de artistas consagrados, enquadrados na hipótese de inexigibilidade prevista no inciso III do art. 25 da Lei nº 8.666/1992, por meio de intermediários ou representantes:
9.5.1.1. deve ser apresentada cópia do contrato de exclusividade dos artistas com o empresário contratado, registrado em cartório. Deve ser ressaltado que o contrato de exclusividade difere da autorização que confere exclusividade apenas para os dias correspondentes à apresentação dos artistas e que é restrita à localidade do evento;
9.5.1.2. o contrato deve ser publicado no Diário Oficial da União, no prazo de cinco dias, previsto no art. 26 da Lei de Licitações e Contratos Administrativos, sob pena de glosa dos valores envolvidos.
35.33.1.2.		Posteriormente, a jurisprudência dessa Corte de Contas sobre o tema evoluiu, e no Acórdão 1435/2017-TCU-Plenário, Sessão de 5/7/2017, proferido em processo de Consulta relatado pelo Exmo. Ministro Vital do Rêgo (com Voto de Revisor do Exmo. Ministro Augusto Sherman) , o TCU respondeu ao Ministério do Turismo o seguinte:
9.2.1. a apresentação apenas de autorização/atesto/carta de exclusividade que confere exclusividade ao empresário do artista somente para o (s) dia (s) correspondente (s) à apresentação deste, sendo ainda restrita à localidade do evento, não atende aos pressupostos do art. 25, inciso III, da Lei 8.666/1993, representando impropriedade na execução do convênio;
9.2.2. do mesmo modo, contrariam o sobredito dispositivo legal as situações de contrato de exclusividade - entre o artista/banda e o empresário - apresentado sem registro em cartório, bem como de não apresentação, pelo convenente, do próprio contrato de exclusividade;
9.2.3. tais situações, no entanto, podem não ensejar, por si sós, o julgamento pela irregularidade das contas tampouco a condenação em débito do (s) responsável (is) , a partir das circunstâncias inerentes a cada caso concreto, uma vez que a existência de dano aos cofres públicos, a ser comprovada mediante instauração da devida tomada de contas especial, tende a se evidenciar em cada caso, entre outras questões, quando:
9.2.3.1. houver indícios de inexecução do evento objeto do convênio; ou
9.2.3.2. não for possível comprovar o nexo de causalidade, ou seja, que os pagamentos tenham sido recebidos pelo artista ou por seu representante devidamente habilitado, seja detentor de contrato de exclusividade, portador de instrumento de procuração ou carta de exclusividade, devidamente registrados em cartório.
35.33.1.3.	Desse julgado, extrai-se o entendimento de que o pressuposto é que a inexigibilidade se aplica somente a artista ou banda e não a produtora de eventos e, portanto:
a)	 A contratação de artistas, via intermediário, por inexigibilidade de licitação, baseada em exclusividade, deve ser feita mediante a apresentação de Contrato de Exclusividade; 
b) Não são contratos de exclusividade considerados legalmente válidos para fins de contratação de intermediários de artistas por inexigibilidade, a serem pagos com recursos federais, os documentos: i. restritos ao dia do evento; ii. restritos à localidade do evento; iii. não registrados em cartório;  
c) A não apresentação do contrato de exclusividade pela entidade convenente, ou a apresentação de contrato não considerado válido, configura burla ao art. 25, inciso III, da Lei 8.666/1993;
d) Em caso de ocorrência no disposto na alínea "c" (contratação indevida de intermediário de artistas por inexigibilidade) , para se considerar que há uma segunda irregularidade, de não comprovação da boa e regular utilização de recursos, causadora de danos ao Erário, deverá se verificar a ocorrência de uma dessas duas situações: i. inexecução física; ou ii. ausência de comprovação de nexo causal entre os recursos do convênio e pagamentos aos artistas (entenda-se como nexo causal, o pagamento ao artista, ao representante legal da banda, ou ao intermediário exclusivo legalmente constituído) .
35.34.	No caso vertente, observou-se a contratação de bandas (por meio de inexigibilidade de licitação) , via intermediário, sem comprovação da exclusividade desse, e sem comprovação de que os pagamentos realizados com recursos do convênio foram, pelo menos parcialmente, repassados às atrações artísticas ou a seus representantes legais, conforme tabela adiante, trazida da instrução de peça 51.
Tabela 1 - Relação de contratação e pagamentos a intermediário sem exclusividade comprovada
	Artista/Banda
	Intermediário Contratado
	Valor (R$) 
	Observação
	Evidências Específicas*

	Rui Biriva Shows 
	Empresa Mauro de Vargas Moralles
	8.307,00
	I-Nesse caso: 
I.1- Há provas de que os pagamentos foram realizados pelo convenente ao intermediário contratado.
I.2-Foram apresentadas cartas de exclusividade dos representantes das bandas ao intermediário, que não têm validade de conferir exclusividade por não terem as seguintes características: ser registrado em cartório, não ser restrito a data e a evento (e local) específico; ter sido publicada no Diário Oficial.
I.3-Não há comprovante de que o intermediário contratado, pagou o cachê das bandas ou o artista.
	Relação de Pagamentos (peça 9, p. 136) ; Relação de Transferências da Conta do Convênio, expedida da Caixa Econômica Federal (peça 9, p. 140) ; Extrato Bancário da Conta Específica do Convênio (peça 9, p. 145) ; Plano de Aplicação detalhado (peça 9, p. 383) ; Orçamento do Fornecedor (peça 50) ; Notas Técnicas 1247/2013 e 462/2014 (Peça 1, p. 121-122 e Peça 2, p. 1-3 e 8-15 respectivamente) 

	Guri de Uruguaiana 
		8.775,00
		
	Fastshow (latino americano Tarancon) 
		9.594,00
		
	Sérgio Rojas 
		10.413,00
		
	Cadica Danças e Ritmos 
		10.296,00
		
	Valor Total
	47.385,00
		
Fonte: vide coluna evidências. 
35.35.	Note-se que os documentos de peça 31 a 43 não trazem contratos de exclusividade (que provem a regularidade do procedimento de inexigibilidade realizado) , ou comprovantes de pagamentos de cachês de artistas pelo intermediário ou pela própria entidade convenente, que provariam o nexo entre recursos federais do convênio e o objeto executado.
35.36.	Na realidade, na petição de peça 31, o ex-gestor traz uma versão interessante acerca de como os recursos teriam sido utilizados, mas que não se comprovou com os documentos acostados pela defesa aos autos (peças 32 a 43) . Essa versão informa o seguinte:
i.	 Como o recebimento dos recursos do convênio atrasou por culpa da entidade concedente, a convenente contratou as bandas diretamente e as pagou antecipadamente (com recursos estranhos ao convênio) ;
ii.	 Posteriormente, a prefeitura contratou o produtor Mauro Moralles, que receberia da Prefeitura valores oriundos do convênio, que englobariam os valores pagos às bandas e uma comissão para ele (inferior a R$ 8.000,00) . 
iii.	Desses recursos federais, esse produtor se comprometera a devolver os valores já pagos às bandas. 
iv.	 Embora tenha ocorrido uma "contabilidade confusa", não há que se falar em débito, pois o produtor Mauro Moralles devolveu os valores extras à prefeitura, e as bandas realizaram shows e receberam por eles.
35.37.	Como dito, a documentação apresentada pelo responsável (peças 32-43) não se coaduna com essa versão, porquanto:
a)	 toda a documentação apresentada a título de prestação de contas, acostada de peça 35 (Relação de Pagamentos, p. 136, Relação de Transferências da Conta do Convênio, expedida da Caixa Econômica Federal) , p. 140, Extrato Bancário da Conta Específica do Convênio,  p. 145) que indicam que o contratado para os Shows seria a empresa Mauro de Vargas Moralles, e esse seria intermediário de artistas já na época do show;
b)	as cartas de exclusividade das bandas (peça 49) , emitidas em fevereiro de 2010 (antes dos supostos novos contratos citados) estão em nome de Mauro de Vargas Moralles,  o  orçamento de Mauro de Vargas Moralles (peça 50) , de janeiro de 2010, extraídos do Siconv, e a Nota de Empenho de peça 41, p. 1, emitida em fevereiro de 2010, que teria como beneficiário Mauro de Vargas Moralles; essa situação descarta que esse responsável foi contratado após o evento, indicando sua participação no evento e ratificando o que indica a alínea anterior
c) Os documentos aludidos nas alíneas acima indicam que, embora não tenha sido contrato formal, anterior à realização do evento, a empresa Mauro de Vargas Moralles foi contratada e paga pelos shows das bandas que se apresentaram no evento. Inclusive, há orçamento e cartas de exclusividades extraídos do Siconv que indicam a intenção da prefeitura de contratar a empresa Mauro de Vargas Moralles desde janeiro de 2010, ou seja, desde antes da suposta contratação direta das bandas pela prefeitura;
d) Outrossim, os comprovantes de depósitos a bandas (peça 35, p. 6, 12, 19, 24 e 35) não contêm informações que provem que foi a prefeitura convenente que os pagou, de modo que, não há como estabelecer qualquer nexo entre recursos da prefeitura e os pagamentos às bandas;
e) Por fim, os documentos apresentados à peça 40 não provam que Mauro de Vargas Moralles devolveu recursos que recebeu à prefeitura; há um extrato bancário contendo a informação de um depósito em dinheiro no valor de R$ 40.500,00 (peça 40, p. 2) e uma guia de receitas, sem código de barras, e com a assinatura do secretário de receitas, na qual a autenticação é ilegível (peça 40, p. 1) ; a ausência de autenticação legível e a inexistência de códigos de barras nessa guia impedem que se considere ela um documento válido para comprovar a arrecadação; ademais, a rubrica de "depósito em dinheiro" apresentada no extrato bancário (peça 40, p. 2) , relaciona-se normalmente com o documento bancário de depósito à vista, emitido por um caixa ou tesoureiro do banco quando o depositante efetua o depósito; uma guia de receitas municipais, quando arrecadada, normalmente origina no extrato bancário uma rubrica mais específica relacionada à arrecadação.
Arrazoado acerca da responsabilidade da estrutura da administração municipal (peça 61, p. 10-14, e peça 62, p. 10-14) .
35.38.	O gestor alega que a responsabilização pelas supostas falhas objeto de citação não pode ser objetiva. Para ele, responsabilizar o ex-prefeito, que era agente político, ao invés de responsabilizar agentes públicos da prefeitura, sem considerar que na realidade foram as ações desses que podem ter causados irregularidades e danos.
35.39.	Menciona, como exemplo da participação de agentes públicos da estrutura municipal, que o ex-prefeito agiu baseado em pareceres jurídicos (peça 61, p. 10, e peça 62, p. 10) .
Análise
35.40.	A defesa deve ser rejeitada. 
35.41.	O fato de alguns atos não terem sido praticados pelo então prefeito não afasta a responsabilidade por ele assumida perante a União, até porque ele era o Chefe do Executivo Municipal e o ato foi praticado por subordinados seus, dentro do limite de discricionariedade que lhes era permitido. 
35.42.	Segundo a Jurisprudência desta Corte de Contas, a delegação de atividades administrativas não retira do agente político a responsabilidade sobre a execução do convênio, a não ser que existam normas jurídicas prévias autorizando a delegação, o que não restou demonstrado in casu (Acórdão 1270/2010-TCU-Segunda Câmara) . 
35.43.	Em relação ao gestor ter praticados atos administrativos baseado em pareceres técnicos e jurídicos, este Tribunal possui entendimento firmado (Acórdão 2806/2014-TCU-Plenário, rel. JOSÉ JORGE; 2871/2014-TCU-Plenário, rel.  José Jorge; 2904/2014-TCU-Plenário, rel. Marcos Bemquerer; 341/2015-TCU-Plenário, rel. Raimundo Carreiro; 1001/2015-TCU-Plenário, rel. Benjamin Zymler e 2.790/2019-TCU-2ª Câmara, rel. André de Carvalho) no sentido de que a responsabilidade do gestor não é afastada nesse caso, pois a ele cabe a decisão sobre a prática do ato administrativo eventualmente danoso ao erário. 
35.44.	O fato de ter agido com respaldo em pareceres técnicos e/ou jurídicos não tem força para impor ao administrador a prática de um ato manifestamente irregular, uma vez que a ele cabe, em última instância, decidir sobre a conveniência e a oportunidade de praticar atos administrativos, principalmente os concernentes a contratações, que vão gerar pagamentos.
35.45.	O fato de o administrador seguir pareceres técnicos e jurídicos não significa que os atos praticados não serão reprovados pelo Tribunal. Em regra, pareceres técnicos e jurídicos não vinculam os gestores, os quais têm obrigação de analisar a correção e a suficiência do conteúdo desses documentos.
35.46.	Nesse contexto, conclui-se que, nas irregularidades ocorridas, o prefeito não se revestiu das cautelas e análises necessárias para garantir a legalidade e a economicidade do ato, não sendo possível, portanto, acatar o argumento apresentado.
Defesa acerca do enriquecimento sem causa da União (peça 61, p. 14, e peça 62, p. 14) .
35.47.	O defendente destacar que, caso o TCU venha a seguir o injusto entendimento de que há qualquer valor a ser ressarcido, efetuar tal "devolução" estaria na verdade ocasionando um enriquecimento indevido da União, pois o convênio em debata foi, de fato cumprido, o evento ocorreu, os artistas foram pagos, a verba foi corretamente aplicada, restando apenas divergências de entendimentos acerca das formalidades da prestação de contas.
35.48.	 Para ele, divergência formal não pode dar azo à devolução indevida de valores, sendo que, caso se pretenda aplicar qualquer glosa nestes autos se faz necessário a comprovação específica, por parte da Auditoria, de qual artista deixou de receber os valores a ele devidos, o que, obviamente será impossível, tendo em vista que todos os músicos receberam adiantadamente os valores pelos seus shows. 
Análise
35.49.	A defesa não deve ser acolhida.
35.50.	Como avaliado nas linhas anteriores, ocorreram duas falhas causadoras de débitos, sob a responsabilidade do ex-prefeito: ausência de comprovação de cachês aos artistas (que impede comprovar o nexo recursos/objeto) ; e não devolução de saldo do convênio. Essas falhas não foram formais.
35.51.	A alegação do responsável de que caberia ao TCU a produção de provas para comprovar a regularidade da aplicação dos recursos públicos repassados por convênio é recorrente neste Tribunal.
35.52.	Entretanto, por força do que dispõe o art. 70, parágrafo único, da Constituição Federal, bem assim o art. 93 do Decreto-Lei 200/1967 c/c o art. 66 do Decreto 93.872/1986, resta claro que tal comprovação compete exclusivamente ao gestor dos recursos. 
35.53.	Tal entendimento está consolidado nesta Corte de Contas, conforme se verifica nos Acórdão 1577/2014-TCU-Segunda Câmara, rel. ANDRÉ DE CARVALHO; 6.716/2015-TCU-1ª Câmara, rel. AUGUSTO SHERMAN; 9.254/2015-TCU-2ª Câmara, rel. ANA ARRAES; 9.820/2015-TCU-2ª Câmara, rel.  RAIMUNDO CARREIRO; 659/2016-TCU-2a Câmara, rel. MARCOS BEMQUERER; 1.322/2019-TCU-2ª Câmara, rel. ANA ARRAES e 2.764/2019-TCU-2ª Câmara, rel. ANA ARRAES.
35.54.	Desse modo, ao contrário do que supõe o responsável, o ônus da prova recai sobre o gestor e não sobre o TCU, devendo o gestor fornecer todas as provas da regular aplicação dos recursos sob sua responsabilidade, em conformidade com os normativos vigentes e reiterada jurisprudência do TCU.
35.55.	Note-se que, ao utilizar recursos públicos, o gestor deve realizar a comprovação de sua boa e regular utilização, conforme o dever de prestar contas previsto no art. 70, parágrafo único, da Constituição Federal de 1988. A não comprovação por parte desse gestor, como ocorrido nas duas irregularidades mencionadas, traz a presunção de danos ao erário. 
35.56.	Ademais, nesse entendimento, não cabe ao Tribunal verificar qual banda não recebeu recursos, e sim ao gestor provar que todas as bandas receberam cachês.
Argumento de defesa acerca do Real Detentor de Verbas e da Alternativa de reavê-las do Município (peça 61, p. 14-15, e peça 62, p. 14-15) .
35.57.	O responsável aduz, que, ainda que todas as demais teses defensivas sejam superadas, o que só se admite em amor ao debate, é imperioso perceber a realidade que se impõe, qual seja a de que constam nas notas, documentos e transferências dos autos, notadamente as trazidas entre as peças 31 a 43 que houve uma devolução aos cofres municipais de mais de quarenta mil reais por parte do produtor contratado.
35.58.	Afirma que, sabe-se que tal movimentação deu-se em razão da devolução dos valores adiantados aos artistas, no entanto, caso esse e. TCE opte por ignorar essa realidade, não se pode negar que qualquer valor imaginariamente aplicado de forma irregular foi hipoteticamente incorporado aos bens do próprio Município e não de qualquer produtor, nem de qualquer agente público e nem de qualquer artista. Por fim, alega que, se é o Município que detém o montante supostamente indevido, este ente é que deveria devolvê-lo a quem em tese seria de direito.
Análise
35.59.	A defesa deve ser rejeitada. 
35.60.	Como já mencionado anteriormente nesta instrução, os documentos apresentados à peça 40 não provam que Mauro de Vargas Moralles devolveu recursos que recebeu à prefeitura convenente, senão vejamos.
35.61.	Foi trazido pelo defendente um extrato bancário contendo a informação de um depósito em dinheiro no valor de R$ 40.500,00 (peça 40, p. 2) e uma guia de receitas, sem código de barras, e com a assinatura do secretário de receitas, na qual a autenticação é ilegível (peça 40, p. 1) ,
35.62.	A ausência de autenticação legível e a inexistência de códigos de barras nessa guia impedem que se considere ela um documento válido para comprovar a arrecadação. 
35.63.	Além do mais, a rubrica de "depósito em dinheiro" apresentada no extrato bancário (peça 40, p. 2) , relaciona-se normalmente com o documento bancário de depósito à vista, emitido por um caixa ou tesoureiro do banco quando o depositante efetua o depósito; uma guia de receitas municipais, quando arrecadada, normalmente origina no extrato bancário uma rubrica mais específica relacionada à arrecadação.
35.64.	Sem provas de que a prefeitura recebeu a devolução de recursos federais, não há como considerar que ela foi beneficiária de recursos, ficando impossibilitada sua responsabilização em débito, prevista na Decisão Normativa TCU 57/2004.
Dos pedidos (peça 61, p. 16, e peça 62, p. 16) .
35.65.	Por fim, defendente faz os seguintes pedidos:
a) O recebimento das presentes ALEGAÇÕES DE DEFESA, em consonância com o Regimento Interno dessa Corte de Contas, levando em conta a prorrogação de prazo requerida; 
b) A cientificação sobre a inclusão do presente processo, na pauta de julgamentos, para a possibilidade de eventual sustentação oral;
c) o afastamento de qualquer apontamento em relação ao peticionante, tendo em vista a impossibilidade de imputação de responsabilidade objetiva, notadamente ponderando o advento da Lei Federal 13.655/2018; 
d) Alternativamente, no caso de alguma irregularidade ser mantida, que a responsabilidade seja apontada aos agentes públicos que direta e subjetivamente deram causa aos supostos danos ao erário; 
e) Alternativamente, no caso de alguma glosa ser mantida, que a devolução seja atribuída ao Município de São Lourenço do Sul-RS, nos termos da fundamentação supra; 
f) Ao final, seja dado integral provimento as justificativas ora apresentadas, para que sejam afastados todos os apontes, julgando-os conforme a legislação pertinente e os demais princípios norteadores da Administração Pública, levando à REGULARIDADE das contas, sem ressalvas, glosa ou multa sugerida pelo Relatório aqui esclarecido.
Análise
35.66.	Em vista do não acolhimento dos argumentos de defesa, os pedidos contidos nas alíneas "a", "c", "d", "e" e "f" supra não devem ser concedidos.
36.	Por outro lado, será concedido o pedido de sustentação oral.
37.	Da análise procedida acima, verifica-se que os argumentos de defesa não elidiram as irregularidades pela qual o responsável está sendo responsabilizado, de forma que devem ser rejeitados.
38.	Ante a rejeição das defesas, mantêm-se as irregularidades observadas nas instruções de peça 51, e os débitos mencionados no parágrafo 15 supra.
39.	Não há elementos para que se possa efetivamente aferir e reconhecer a ocorrência de boa-fé na conduta de José Sidney Nunes de Almeida, podendo este Tribunal, desde logo, proferir o julgamento de mérito pela irregularidade das contas, conforme os termos dos §§ 2º e 6º do art. 202 do Regimento Interno do TCU, condenando-se o responsável ao débito apurado (vide item 15) e aplicando-lhe a multa prevista no art. 57, da Lei 8.443/1992.
Prescrição da Pretensão Punitiva
40.		Vale ressaltar que a pretensão punitiva do TCU, conforme Acórdão 1441/2016-TCU-Plenário, Relator: Benjamin Zymler, que uniformizou a jurisprudência acerca dessa questão, subordina-se ao prazo geral de prescrição indicado no art. 205 do Código Civil, que é de dez anos, contado da data de ocorrência da irregularidade sancionada, nos termos do art. 189 do Código Civil, sendo este prazo interrompido pelo ato que ordenar a citação, a audiência ou a oitiva dos responsáveis.
41.	No caso em exame, não ocorreu a prescrição, uma vez que a irregularidade sancionada ocorreu em 22/4/2010, e o ato de ordenação da citação ocorreu em 25/9/2019 (peça 51) .
CONCLUSÃO
42.		Em face da análise promovida na seção "Exame Técnico", verifica-se que o responsável Prefeitura Municipal de São Lourenço do Sul-RS   não logrou comprovar a boa e regular aplicação dos recursos, instado a se manifestar, optou pelo silêncio, configurando a revelia, nos termos do §3º, do art. 12, da Lei 8.443/1992. Além disso, propõe-se rejeitar as alegações de defesa e razões de justificativa de José Sidney Nunes de Almeida, uma vez que não foram suficientes para sanar as irregularidades a ele atribuídas nem o débito apurado. Ademais, inexistem nos autos elementos que demonstrem a boa-fé dos responsáveis ou a ocorrência de outras excludentes de culpabilidade.
43.	Vale ressaltar que a jurisprudência pacífica nesta Corte é no sentido da imprescritibilidade das ações de ressarcimento ao erário (Súmula TCU 282) . Dessa forma, identificado danos ao erário, devese instaurar e julgar o processo de tomada de contas especial para responsabilizar seus agentes causadores, respeitando o direito ao contraditório e à ampla defesa, independentemente de quando ocorreram os atos impugnados.
44.	Verifica-se também que não houve a prescrição da pretensão punitiva, conforme análise já realizada.
45.		Tendo em vista que não constam dos autos elementos que permitam reconhecer a boa-fé dos responsáveis, e ante as constatações consignadas na instrução de peça 51 e nas linhas anteriores desta peça instrutiva, devem as contas do responsável José Sidney Nunes de Almeida serem julgadas irregulares, sendo ele e a Prefeitura Municipal de São Lourenço do Sul-RS condenados individualmente aos débitos descrito no item 15 supra, com fulcro nos termos dos artigos 1º, inciso I, 16, inciso III, alíneas "b" e "c", e 19, caput, da Lei nº 8.443/1992, e com arts. 1º, inciso I, 209, inciso III e IV, 210 e 214, inciso III, do Regimento Interno/TCU, com aplicação individual de multa proporcional ao débito ao responsável José Sidney Nunes de Almeida, fundamentada no art. 57, da Lei 8.443/1992 c/c o artigo 267 do Regimento Interno do TCU. Em razão da ocorrência de irregularidade grave de infração à norma legal sem ocorrência de débito, que foi objeto de audiência, propõe-se aplicar individualmente ao responsável José Sidney Nunes de Almeida, (CPF XXX.593.900-XX) , a multa prevista no art. 58, inciso II, da Lei 8.443/1992 c/c o art. 268, inciso II, do Regimento Interno do TCU.
46.	Ante a revelia do município, optar-se-á neste processo pela linha jurisprudencial do Tribunal no sentido de que a revelia do ente federado impõe o julgamento de mérito de suas contas, sendo dispensável a fixação de novo e improrrogável prazo para o recolhimento do débito (Acórdão 5442/2017-TCU-Segunda Câmara - Relator: Marcos Bemquerer, Acórdão 5053/2016-TCU-Primeira Câmara - Relator: José Múcio, e Acórdão 3510/2016-TCU-Primeira Câmara- Relator: José Múcio) .
47.	Desse modo, em face da aludida revelia do Município de São Lourenço do Sul-RS, e inexistindo comprovação da boa e regular aplicação dos recursos transferidos quanto ao aspecto tratado na citação, cabe dar seguimento ao processo, proferindo julgamento sobre os elementos até aqui presentes, que conduzem à irregularidade de suas contas e à condenação em débito (item 15 acima) .
INFORMAÇÕES ADICIONAIS
48.	Há na defesa do Sr. José Sidney Nunes de Almeida pedido de sustentação oral (peça 61, p. 16; e 62, p. 16) .
PROPOSTA DE ENCAMINHAMENTO
49.	Diante do exposto, submetemos os autos à consideração superior, propondo ao Tribunal:
a)	considerar revel a responsável Prefeitura Municipal de São Lourenço do Sul-RS (CNPJ 87.893.111/0001-52) , para todos os efeitos, dando-se prosseguimento ao processo, com fulcro no art. 12, § 3º, da Lei 8.443/1992; 
b)	rejeitar as alegações de defesa e razões de justificativas apresentadas pelo responsável José Sidney Nunes de Almeida, (CPF XXX.593.900-XX) ; 
c)	julgar irregulares, nos termos dos arts. 1º, inciso I, 16, inciso III, alíneas "b" e "c', da Lei 8.443/1992, c/c os arts. 19 e 23, inciso III, da mesma Lei, as contas do responsável José Sidney Nunes de Almeida, (CPF XXX.593.900-XX) , e julgar irregulares, nos termos dos arts. 1º, inciso I, 16, inciso III, alínea "c', da Lei 8.443/1992, c/c os arts. 19 e 23, inciso III, da mesma Lei, as contas da Prefeitura Municipal de São Lourenço do Sul-RS (CNPJ 87.893.111/0001-52) , e condená-los individualmente ao pagamento das importâncias a seguir especificadas, atualizadas monetariamente e acrescidas dos juros de mora, calculadas a partir das datas discriminadas até a data da efetiva quitação do débito, fixando-lhes o prazo de quinze dias, para que comprovem, perante o Tribunal, o recolhimento das referidas quantias aos cofres do Tesouro Nacional, nos termos do art. 23, inciso III, alínea "a", da citada lei, c/c o art. 214, inciso III, alínea "a", do Regimento Interno do TCU.
	i.	 Débito relacionado somente ao responsável José Sidney Nunes de Almeida (CPF: XXX.593.900-XX) , na condição de dirigente.
	Data de ocorrência
	Valor histórico (R$) 

	22/4/2010
	47.385,00

ii. Débito relacionado somente à responsável Prefeitura Municipal de São Lourenço do Sul-RS  (CNPJ: 87.893.111/0001-52) .
	Data de ocorrência
	Valor histórico (R$) 

	22/4/2010
	2.996,80

d) aplicar individualmente ao responsável José Sidney Nunes de Almeida, (CPF XXX.593.900-XX) , a multa prevista no art. 57 da Lei 8.443/1992 c/c o art. 267 do Regimento Interno do TCU, fixando-lhes o prazo de quinze dias, a contar da notificação, para que comprovem, perante o Tribunal (art. 214, III, alínea "a", do Regimento Interno do TCU) , o recolhimento da dívida aos cofres do Tesouro Nacional, atualizada monetariamente desde a data do acórdão que vier a ser proferido por este Tribunal até a do efetivo recolhimento, se pagas após o vencimento, na forma da legislação em vigor;
e) aplicar individualmente ao responsável José Sidney Nunes de Almeida, (CPF XXX.593.900-XX) , a multa prevista no art. 58, inciso II, da Lei 8.443/1992 c/c o art. 268, inciso II, do Regimento Interno do TCU, fixando-lhes o prazo de quinze dias, a contar da notificação, para que comprovem, perante o Tribunal (art. 214, III, alínea "a", do Regimento Interno do TCU) , o recolhimento da dívida aos cofres do Tesouro Nacional, atualizada monetariamente desde a data do acórdão que vier a ser proferido por este Tribunal até a do efetivo recolhimento, se pagas após o vencimento, na forma da legislação em vigor;
f) autorizar, desde logo, a cobrança judicial das dívidas, caso não atendidas a notificação, na forma do disposto no art. 28, inciso II, da Lei 8.443/1992;
g) autorizar também, desde logo, se requerido, com fundamento no art. 28, inciso I, da Lei 8.443, de 1992, c/c o art. 217, §§ 1º e 2º do Regimento Interno do TCU, o parcelamento da (s) dívida (s) em até 36 parcelas, incidindo, sobre cada parcela, corrigida monetariamente, os correspondentes acréscimos legais, fixando-lhe o prazo de quinze dias, a contar do recebimento da notificação, para comprovar, perante o Tribunal, o recolhimento da primeira parcela, e de trinta dias, a contar da parcela anterior, para comprovar os recolhimentos das demais parcelas, devendo incidir, sobre cada valor mensal, atualizado monetariamente, os juros de mora devidos, no caso do débito, na forma prevista na legislação em vigor, alertando os responsáveis de que a falta de comprovação do recolhimento de qualquer parcela importará o vencimento antecipado do saldo devedor, nos termos do § 2º do art. 217 do Regimento Interno deste Tribunal; 
h)	enviar cópia do Acórdão a ser prolatado, bem como do Relatório e do Voto que o fundamentarem à Procuradoria da República no Estado do Rio Grande do Sul, nos termos do à § 3º do art. 16 da Lei 8.443/1992, c/c o § 7º do art. 209 do Regimento Interno do TCU, para adoção das medidas cabíveis; e
i)	enviar cópia do Acórdão que vier a ser proferido ao Ministério do Turismo e aos responsáveis, para ciência, informando que a presente deliberação, acompanhada do Relatório e do Voto que a fundamenta, está disponível para a consulta no endereço www.tcu.gov.br/acordaos, além de esclarecer que, caso requerido, o TCU poderá fornecer sem custos as correspondentes cópias, de forma impressa."
2.	Discordando parcialmente do encaminhamento proposto pelo auditor, o Diretor da unidade lançou seu pronunciamento à peça 66, transcrito a seguir, o qual contou com a anuência do Secretário da mesma unidade à peça subsequente:
"Manifesto concordância parcial com a proposta formulada por FELIPE ELIAS TENÓRIO FERREIRA, AUFC Mat. 7597-3 na instrução à peça antecedente.
2.	Diante da revelia do município de São Lourenço do Sul-RS, considerou-se ser dispensável a fixação de novo e improrrogável prazo para recolhimento do débito, sendo essa proposta lastreada em jurisprudência do Tribunal (Acórdão 5442/2017-TCU-Segunda Câmara - Relator: Marcos Bemquerer, Acórdão 5053/2016-TCU-Primeira Câmara - Relator: José Múcio, e Acórdão 3510/2016-TCU-Primeira Câmara- Relator: José Múcio) .
3.	Observo, entretanto, que essa posição não é pacífica na jurisprudência. No Voto que fundamentou o Acórdão 3557/2019-TCU-Primeira Câmara, o Exmo. Ministro-Relator Augusto Sherman assim se pronunciou:
6. 	Regularmente citado, o município não compareceu aos autos. Em função da presunção da boa-fé que milita em favor do ente público, a unidade técnica, com a concordância do Ministério Público, propõe fixar novo e improrrogável prazo de quinze dias para que o Município de Barra do Corda/MA efetue e comprove o recolhimento das quantias especificadas aos cofres do Fundo Nacional de Saúde.
7.	De igual forma, anuo ao encaminhamento proposto, que reflete o posicionamento por mim adotado nos casos de revelia de ente federado, em consonância com o enunciado que acompanha o Acórdão 4218/2017-TCU-Primeira Câmara (Relator Ministro Benjamin Zymler) :
"Havendo débito imputável ao ente federado em processo de contas, deve-se fixar novo e improrrogável prazo para o recolhimento da dívida (art. 12, §§ 1º e 2º, da Lei 8.443/1992) , atualizada monetariamente, sem incidência de juros de mora, mesmo na hipótese de revelia. A não apresentação de defesa não pode ser entendida como uma penalidade, mas sim como uma faculdade processual. A renúncia a esse direito não pode, por si só, conduzir o responsável a uma condenação que lhe seja, em alguma medida, mais gravosa".
8.	Ademais, conforme expus no voto condutor do Acórdão 5618/2016-TCU-Primeira Câmara:
"16. De se levar em consideração, ainda, como consignado pelo Relator do precedente Acórdão 6229/2016-TCU-Segunda Câmara, que há de se ter em conta o aspecto social da questão, deduzida do fato de que o ressarcimento se dará igualmente com recursos públicos, sendo que sua realização antes do julgamento possibilita a restituição sem a incidência de juros. 
17. Ao novamente ponderar sobre a questão, portanto, passo a compreender que é de crucial relevância o encaminhamento nesse sentido, especialmente considerando que muitas das vezes a gestão municipal impactada pela devolução dos recursos não é a mesma que se utilizou indevidamente das verbas originalmente transferidas ao ente federado, e, com maior magnitude, em tempos de escassez de recursos".
9.	Diante da presunção de boa-fé de pessoa jurídica de direito público, nos termos propostos pela SecexTCE e pelo MP/TCU, cabe conceder novo e improrrogável prazo ao Município de Barra do Corda/MA para que recolha o débito apurado, atualizado monetariamente, sem incidência de juros de mora.
4.	Dessa forma, considerando a presunção de boa-fé de pessoa jurídica de direito público, seria o caso de se propor a concessão de novo e improrrogável prazo para recolhimento do débito.
5.	Observa-se, entretanto, que o Acórdão 6805/2017-TCU-Segunda Câmara já tinha determinado o arquivamento do processo, nos termos dos arts. 93 da Lei 8.443/1992; 143, inciso V, alínea "a"; 199, §2º; e 213 do Regimento Interno; c/c os artigos 6º, inciso I; e 19 IN/TCU 71/2012, alterada pela IN/TCU  76/2016, uma vez que o valor dos débitos atualizados até 1/1/2017 era inferior a R$ 100.00,00 (art. 6º, § 3º, inciso I, da Instrução Normativa TCU 71/2012, alterado pelo Acórdão 957/2017-TCU-Plenário, de 17/5/2017.
6.	Ocorre que o responsável Sr. José Sidney Nunes se insurgiu contra a decisão de arquivamento sendo os documentos apresentados (peças 31-43) conhecidos como mera petição pelo Acórdão 9217/2017-TCU-Segunda Câmara, que determinou também a reanálise do feito.
7.	No entanto, considerando que o município de São Lourenço do Sul-RS não se insurgiu contra a decisão de arquivamento proferida pelo Acórdão 6805/2017-TCU-Segunda Câmara; que os débitos imputados ao Sr. José Sidney Nunes e ao município de São Lourenço do Sul-RS não são solidários; que o débito imputado ao município é de baixa materialidade (Data de ocorrência 22/4/2010, Valor histórico R$ 2.996,80, cujo valor atualizado até 11/9/2019 somava R$ 5.089,77) ; e que para a cobrança dos débitos deveriam ser instaurados diferentes processos de cobrança executiva; com o objetivo de evitar que o custo da cobrança seja superior ao valor do ressarcimento, não se vislumbra razão para que não seja mantido o arquivamento do processo sem cancelamento do débito por racionalidade administrativa em relação ao município de São Lourenço do Sul-RS, na forma determinada pelo Acórdão 6805/2017-TCU-Segunda Câmara.
8.	Diante do exposto, submetem-se os autos à consideração superior, propondo:
a)	Arquivar o processo em relação ao município de São Lourenço do Sul-RS, com fundamento no art. 93 da Lei 8.443/1992, nos arts. 169, inciso VI, e 213, do RI/TCU, bem como no art. 6º, inciso I, c/c o art. 19 da IN/TCU 71/2012, sem cancelamento do débito de R$ 2.996,80, a ser atualizado desde 22/4/2010, a cujo pagamento continuará obrigado o município de São Lourenço do Sul-RS (CNPJ 87.893.111/0001-52) ;
b)	rejeitar as alegações de defesa e razões de justificativas apresentadas pelo responsável José Sidney Nunes de Almeida, (CPF XXX.593.900-XX) ; 
c)	julgar irregulares, nos termos dos arts. 1º, inciso I, 16, inciso III, alíneas "b" e "c', da Lei 8.443/1992, c/c os arts. 19 e 23, inciso III, da mesma Lei, as contas do responsável José Sidney Nunes de Almeida, (CPF XXX.593.900-XX) , condenando-o ao pagamento da importância a seguir especificada, atualizada monetariamente e acrescidas dos juros de mora, calculados a partir da data discriminada até a data da efetiva quitação do débito, fixando-lhe o prazo de quinze dias, para que comprovem, perante o Tribunal, o recolhimento das referidas quantias aos cofres do Tesouro Nacional, nos termos do art. 23, inciso III, alínea "a", da citada lei, c/c o art. 214, inciso III, alínea "a", do Regimento Interno do TCU.
	Data de ocorrência
	Valor histórico (R$) 

	22/4/2010
	47.385,00

d)	aplicar ao responsável José Sidney Nunes de Almeida, (CPF XXX.593.900-XX) , a multa prevista no art. 57 da Lei 8.443/1992 c/c o art. 267 do Regimento Interno do TCU, fixando-lhe o prazo de quinze dias, a contar da notificação, para que comprovem, perante o Tribunal (art. 214, III, alínea "a", do Regimento Interno do TCU) , o recolhimento da dívida aos cofres do Tesouro Nacional, atualizada monetariamente desde a data do acórdão que vier a ser proferido por este Tribunal até a do efetivo recolhimento, se pagas após o vencimento, na forma da legislação em vigor;
e)	aplicar ao responsável José Sidney Nunes de Almeida, (CPF XXX.593.900-XX) , a multa prevista no art. 58, inciso II, da Lei 8.443/1992 c/c o art. 268, inciso II, do Regimento Interno do TCU, fixando-lhes o prazo de quinze dias, a contar da notificação, para que comprovem, perante o Tribunal (art. 214, III, alínea "a", do Regimento Interno do TCU) , o recolhimento da dívida aos cofres do Tesouro Nacional, atualizada monetariamente desde a data do acórdão que vier a ser proferido por este Tribunal até a do efetivo recolhimento, se pagas após o vencimento, na forma da legislação em vigor;
f)	autorizar, desde logo, a cobrança judicial das dívidas, caso não atendidas a notificação, na forma do disposto no art. 28, inciso II, da Lei 8.443/1992;
g)	autorizar também, desde logo, se requerido, com fundamento no art. 28, inciso I, da Lei 8.443, de 1992, c/c o art. 217, §§ 1º e 2º do Regimento Interno do TCU, o parcelamento da (s) dívida (s) em até 36 parcelas, incidindo, sobre cada parcela, corrigida monetariamente, os correspondentes acréscimos legais, fixando-lhe o prazo de quinze dias, a contar do recebimento da notificação, para comprovar, perante o Tribunal, o recolhimento da primeira parcela, e de trinta dias, a contar da parcela anterior, para comprovar os recolhimentos das demais parcelas, devendo incidir, sobre cada valor mensal, atualizado monetariamente, os juros de mora devidos, no caso do débito, na forma prevista na legislação em vigor, alertando os responsáveis de que a falta de comprovação do recolhimento de qualquer parcela importará o vencimento antecipado do saldo devedor, nos termos do § 2º do art. 217 do Regimento Interno deste Tribunal; 
h)	enviar cópia do Acórdão a ser prolatado, bem como do Relatório e do Voto que o fundamentarem à Procuradoria da República no Estado do Rio Grande do Sul, nos termos do § 3º do art. 16 da Lei 8.443/1992, c/c o § 7º do art. 209 do Regimento Interno do TCU, para adoção das medidas cabíveis; e
i)	enviar cópia do Acórdão que vier a ser proferido ao Ministério do Turismo e aos responsáveis, para ciência, informando que a presente deliberação, acompanhada do Relatório e do Voto que a fundamenta, está disponível para a consulta no endereço www.tcu.gov.br/acordaos, além de esclarecer que, caso requerido, o TCU poderá fornecer sem custos as correspondentes cópias, de forma impressa."
3.	O representante do Ministério Público que atua junto ao TCU (MPTCU) manifestou sua concordância com o aperfeiçoamento da proposta do Auditor sugerido pelo Diretor e Secretário da Secex-TCE, nos seguintes termos e com as supressões que entendo cabíveis (peça 68) :
"9. De minha parte, anuo às razões que nortearam a proposta do Sr. Auditor, com o aperfeiçoamento sugerido pelos Srs. Dirigentes da Secex-TCE, sem prejuízo de tecer algumas considerações. 
10. Pelo que se extrai dos fundamentos da instrução técnica, a condenação do ex-prefeito se justiça porque, "no caso vertente, observou-se a contratação de bandas (por meio de inexigibilidade de licitação) , via intermediário, sem comprovação da exclusividade desse, e sem comprovação de que os pagamentos realizados com recursos do convênio foram, pelo menos parcialmente, repassados às atrações artísticas ou a seus representantes legais..." (peça 65, p. 16) .
11. Em outros casos semelhantes - em que restou comprovado o pagamento à empresa intermediária sem a demonstração do recebimento dos cachês pelos artistas - conclui que o conjunto de documentos relacionados à contratação e pagamento da empresa intermediária seria suficiente para inferir o nexo de causalidade e afastar o débito. No entanto, nesses casos, tendo remanescido apenas a irregularidade da contratação por inexigibilidade sem apresentação dos contratos de exclusividade, caberia o julgamento pela irregularidade das contas do responsável com aplicação de multa.
12. Isso porque, embora não desconhecesse a existência de divergências na jurisprudência do TCU quanto a esse ponto, a questão foi amplamente discutida nos autos do TC Processo 024.774/2014-6, tendo o Plenário desta Corte decidido não imputar débito à responsável, mas julgar irregulares suas contas, aplicando-lhe a multa prevista no art. 58 da Lei 8.443/1992 (Acórdão 936/2019-TCU-Plenário) .
13. No voto condutor do Acórdão 936/2019-TCU-Plenário, o Ministro José Múcio Monteiro entendeu suficiente a documentação constante dos autos para fins de comprovação do nexo de causalidade.
14. Por outro lado, o Ministro Walton Alencar Rodrigues, em voto revisor, defendeu a necessidade de apresentação de documentos comprobatórios do pagamento ao artista ou ao seu representante exclusivo para demonstração do nexo de causalidade, como se depreende do excerto a seguir:
Assim, o entendimento que deflui da parte final do subitem 9.2.3.2 do Acórdão 1435/2017-TCU-Plenário foi imediatamente alterado por ocasião da prolação do Acórdão 2730/2017-TCU-Plenário, porque, para comprovar o nexo de causalidade, o pagamento ao portador de instrumento de procuração e carta de exclusividade não é suficiente.
O novo Acórdão, aprovado pela unanimidade do Plenário, não se opõe ao entendimento de que a carta de exclusividade, por si só, não dá ensejo ao julgamento das contas pela irregularidade, tampouco à condenação em débito, cabendo examinar as circunstâncias inerentes a cada caso concreto, em especial a realização da apresentação contratada (9.2.3.1) , e o nexo de causalidade entre os recursos e o pagamento do artista (9.2.3.2) . Porém, consagra o entendimento de que o nexo de causalidade entre a receita e a despesa somente pode ser extraído de recibos ou de outros documentos que comprovem o repasse dos recursos do convênio ao artista ou ao seu representante exclusivo, jamais ao intermediário detentor de instrumento de procuração ou carta de exclusividade, mesmo que registrados em cartório.
 (...) 
Não há como reputar comprovados os pagamentos relativos a apresentações artísticas, custeadas com recursos federais, sem a cabal demonstração de que os valores foram recebidos ou pelos artistas, ou por seus empresários exclusivos. A nota fiscal emitida pela intermediária não sana a irregularidade.
 (...) 
No caso concreto, em nenhum momento se questionou a efetiva realização das apresentações artísticas. Para concluir pela inexistência de dano ao Erário, não basta a mera realização do evento. É absolutamente imprescindível se comprove o nexo de causalidade entre os shows realizados e os recursos repassados aos artistas. Não havendo essa comprovação, não há falar na exclusão da responsabilidade da empresa intermediária, contratada sem licitação pela prefeitura, Erivan Antônio de Morais - Eventos - EPP, que recebeu a totalidade dos recursos públicos e não comprovou o repasse aos artistas das bandas que realizaram o show.
 (...) 
Por todo o exposto, não vejo, nos autos, elementos que permitam um vislumbre de boa-fé ou de excludentes de culpabilidade da ex-prefeita e da empresa contratada. As irregularidades citadas, ao impossibilitarem estabelecer o nexo de causalidade entre os recursos repassados no Convênio 741556/2010 e os shows realizados, constituem razão suficiente para o julgamento pela irregularidade das contas e para a imputação, às responsáveis, em regime de solidariedade, do débito no valor total dos recursos repassados, bem como, para a aplicação da multa prevista no art. 57 da Lei 8.444/1992. (destacamos) 
15. Em voto complementar, o Ministro José Múcio Monteiro manteve sua proposta inicial quanto ao mérito daquelas contas. Após as discussões, esta Corte deixou de imputar débito aos responsáveis, sem prejuízo de cientificar o MTur acerca da necessidade da exigência desses documentos nos novos convênios:
9.5. dar ciência ao Ministério do Turismo, no que tange ao uso de recursos públicos de novos convênios para contratação de produtoras e artistas com fundamento no art. 25, inciso III, da Lei 8.666/1993, do disposto nos itens a seguir, para que seja considerado na formalização e exame das respectivas prestações de contas:
9.5.1. a existência de instrumentos de procuração, cartas de exclusividade e outros documentos de caráter temporário, conferidos a empresas intermediárias, por artistas ou por seus representantes exclusivos, como resultado das tratativas para a realização de eventos custeados com recursos federais, não configura a hipótese de inviabilidade de competição, prevista no art. 25, caput, da Lei 8.666/1993;
 (...) 
9.5.3. os documentos mencionados no subitem 9.5.1, associados a notas fiscais emitidas pelas intermediárias, se desacompanhados de documentos comprobatórios dos valores cobrados pelos artistas, a título de cachê, e o seu efetivo recebimento, emitidos pelos próprios artistas ou por seus representantes exclusivos, não se prestam a elidir eventual débito na aplicação de recursos federais; (destacamos) 
16. Ocorre que, no caso vertente, diferentemente de outros em que este membro do Parquet de contas defendera encaminhamentos em consonância com os Acórdãos 1.435/2017 e 936/2019, ambos do Plenário, verifica-se que, nos termos da Cláusula Terceira, item II, alíneas "oo" e "pp", do termo do Convênio 731918/2010, competia expressamente ao convenente, além de "apresentar (...) cópia do contrato de exclusividade dos artistas com o empresário contratado, registrado em cartório...", "encaminhar ao CONCEDENTE documento comprobatório do efetivo recebimento do cachê, por parte dos artistas, e/ou bandas, e/ou grupos, emitido pelo contratante dos mesmos" (peça 1, p. 51, grifos nossos) . 
17. Sobre tais aspectos, o descumprimento de obrigações previstas expressamente no termo de convênio não só afasta a regularidade da contratação por inexigibilidade fundamentada no art. 25, inciso III, da Lei 8.666/1993 - caracterizando grave infração à norma legal e regulamentar -, como também, a meu ver, impossibilita que se considere demonstrado o nexo causal quando falta aos autos por omissão do responsável o "documento comprobatório do efetivo recebimento do cachê" pelos artistas, visto que, no presente caso, o ajuste impunha tal obrigação ao convenente. 
18. Não bastasse tal comprovação estar expressamente elencada entre as obrigações do convenente, exigia-se, nos termos da Cláusula Décima Segunda, Parágrafo Primeiro, alínea "g", do termo de convênio, que a prestação de contas deveria ser composta, "além dos documentos e informações inseridos pelo Convenente no SICONV, do seguinte: (...) documento comprobatório do efetivo recebimento do cachê por parte dos artistas, e/ou bandas, e/ou grupos, emitido pelo contratante dos mesmos.." (peça 1, p. 58, grifos nossos) .
19. Não bastasse isso, na tentativa de demonstrar a realização de pagamentos diretamente aos artistas, o responsável ofereceu explicações que, além de terem sido devidamente refutadas pela unidade técnica (peça 65, p. 17-18) , só reforçariam o rompimento do nexo entre os recursos federais e as despesas realizadas com vistas ao cumprimento do objeto do convênio, senão vejamos (peça 65, p. 13) :
35.28. 	Em relação à não comprovação de pagamentos de cachês às artistas, o responsável traz o mesmo argumento que já havia trazido de peças 31 a 43, e que novamente replicaremos adiante: 
i. Basicamente, o ex-prefeito informa (peça 31) que, como o recebimento dos recursos do convênio atrasou por culpa da entidade concedente, contratou as bandas diretamente e as pagou antecipadamente (com recursos estranhos ao convênio) . Posteriormente, contratou o produtor Mauro Moralles, que receberia da Prefeitura valores oriundos do convênio, que englobariam os valores pagos às bandas e uma comissão para ele (inferior a R$ 8.000,00) . Desses recursos federais, esse produtor se comprometera a devolver os valores já pagos às bandas. Embora tenha ocorrido uma 'contabilidade confusa', não há que se falar em débito, pois o produtor Mauro Moralles devolveu os valores extras à prefeitura, e as bandas realizaram shows e receberam por eles.
20. Portanto, ante a falta de elementos indispensáveis para o estabelecimento do nexo causal e comprovação da regular execução financeira do convênio, revela-se adequada a proposta uníssona de julgamento pela irregularidade das contas do responsável, com condenação em débito e aplicação da multa do art. 57 da Lei 8.443/1992. Outrossim, tendo em vista a grave infração à norma legal e regulamentar em decorrência da indevida contratação por inexigibilidade, mostra-se pertinente a aplicação da multa do art. 58, inciso II, da mesma lei.
21. Por fim, quanto ao ponto de divergência entre as propostas do Sr. Auditor e dos Srs. Dirigentes da Secex/TCE, embora já realizada a citação válida do ente federado, mas considerando que o débito atribuível ao município se caracteriza por sua baixa materialidade, que apenas o ex-prefeito se insurgiu contra a decisão anterior de arquivamento dos autos sem cancelamento do débito, que haveria a necessidade de fixação de novo e improrrogável prazo para que o município recolhesse o débito em que se pretende condená-lo, entendo mais adequada, no presente caso, a proposta dos Srs. Diretor e Secretário no sentido de que o Tribunal decida, no tocante ao Município de São Lourenço do Sul/RS, pelo arquivamento sem cancelamento do débito de R$ 2.996,80.
22. Ante o exposto, este membro do Ministério Público de Contas junto ao TCU manifesta-se de acordo com a proposta do Sr. Auditor, com o aperfeiçoamento sugerido pelos Srs. Diretor e Secretário da Secex-TCE (peças 65, p. 22-23, 66, p. 2-3, e 67) ."
	É o Relatório.

8.1. Maritânia Lucia Dallagnol (25.419/OAB-RS) e outros, representando José Sidney Nunes de Almeida.

Procurador Sergio Ricardo Costa Caribé e Subprocurador-Geral Lucas Rocha Furtado (manifestação oral).

TOMADA DE CONTAS ESPECIAL. CONVÊNIO. IMPUGNAÇÃO TOTAL DAS DESPESAS. VALOR DE ALÇADA NÃO ALCANÇADO. ARQUIVAMENTO. DESARQUIVAMENTO POR INICIATIVA DO RESPONSÁVEL. CITAÇÃO. AUDIÊNCIA. REVELIA DO MUNICÍPIO. ARQUIVAMENTO DOS AUTOS EM RELAÇÃO AO MUNICÍPIO SEM CANCELAMENTO DO DÉBITO. EXIGÊNCIA DE APRESENTAÇÃO DE COMPROVAÇÃO DE PAGAMENTO DE CACHÊ PREVISTO EM CONTRATO. CONTRATAÇÃO IRREGULAR POR INEXIGIBILIDADE. REJEIÇÃO DAS ALEGAÇÕES DE DEFESA DO EX-PREFEITO. CONTAS IRREGULARES. DÉBITO. MULTA.

TOMADA DE CONTAS ESPECIAL (TCE)

Secretaria de Controle Externo de Tomada de Contas Especial (SecexTCE).

Trata-se de Tomada de Contas Especial instaurada pelo Ministério do Turismo (MTur) , em desfavor de José Sidney Nunes de Almeida, prefeito do município de São Lourenço do Sul-RS na gestão 2009-2012, em razão de irregularidades na execução física e financeira do Convênio 12/2010 - Siconv 731918, firmado com aquela pasta e que tinha por objeto o apoio à realização do Projeto intitulado "26º Reponte da Canção". 
2.	Conforme descrito no Relatório precedente, o débito, inicialmente calculado no valor total de R$ 158.035,00 - sendo R$ 149.062,22 à conta do concedente e R$ 8.972,78 referentes à contrapartida do convenente - foi reduzido para os valores históricos de R$ 47.385,00 e R$ 2.996,80, respectivamente, atribuíveis ao ex-prefeito por pagamentos não comprovados e ao município por não devolução do saldo de recursos.
3.	Considerando que os referidos débitos, após atualização monetária, eram inferiores ao limite fixado para instauração de TCE, nos termos do art. 6º, inciso I, da IN TCU 71/2012, o Tribunal, por meio do Acórdão 6805/2017-TCU-Segunda Câmara (de minha relatoria) , determinou o arquivamento do processo, sem cancelamento dos débitos, a cujo pagamento continuavam obrigados os devedores para que lhe fossem concedidas as quitações.
4.	Todavia, em decorrência da irresignação de José Sidney Nunes de Almeida frente à decisão de arquivamento da TCE sem cancelamento do débito, o TCU decidiu desarquivar os presentes autos, com fundamento no § 3º do art. 199 de seu Regimento Interno, e determinar que fosse reassumida a instrução do presente feito e, assim, promovida a devida citação dos responsáveis, nos termos do Acórdão 9271/2017-TCU-Segunda Câmara (de minha relatoria) .
5.	Realizadas as citações do ex-prefeito e do ente federado, bem como a audiência do primeiro, somente o gestor municipal apresentou alegações de defesa, deixando o município transcorrer in albis o prazo para oferecimento de sua defesa.
6.	Ao fim de seu exame, o auditor da Secex-TCE propôs julgar irregulares as contas de ambos os responsáveis, com imputação do débito a cada um designado, além da cominação das multas dos arts. 57 e 58 da Lei 8.443/1992 ao ex-prefeito. Nos pareceres que se seguiram, o Diretor da Unidade Técnica, com a concordância do Secretário e do representante do MPTCU que oficiou nos autos, foi sugerida proposta parcialmente divergente, no sentido de que, em relação ao Município de São Lourenço do Sul-RS, fosse arquivado o processo, sem cancelamento do débito de R$ 2.996,80, a cujo pagamento continuaria obrigado o município.
7.	Adoto como minhas próprias razões de decidir o exame do corpo dirigente da Secex-TCE, que contou com a anuência do MPTCU, sem prejuízo das considerações que faço a seguir.
8.	Percebo que a condenação do ex-prefeito se justifica porque, "no caso vertente, observou-se a contratação de bandas (por meio de inexigibilidade de licitação) , via intermediário, sem comprovação da exclusividade desse, e sem comprovação de que os pagamentos realizados com recursos do convênio foram, pelo menos parcialmente, repassados às atrações artísticas ou a seus representantes legais...".
9.	Em decorrência do amplo debate ocorrido nos autos do TC Processo 024.774/2014-6, restou decidido que, nos casos em que fica comprovado o pagamento à empresa intermediária sem a demonstração do recebimento dos cachês pelos artistas, tal fato seria suficiente para inferir o nexo de causalidade e afastar o débito, embora a concomitante presença da irregularidade de contratação por inexigibilidade sem apresentação dos contratos de exclusividade ensejaria o julgamento pela irregularidade das contas do responsável com aplicação de multa (Acórdão 936/2019-TCU-Plenário, rel. min. José Múcio) .
10.	Essa é a tese à qual me alinho. Todavia, vejo que no caso em questão havia previsão expressa, no termo de convênio, de que o convenente deveria "apresentar (...) cópia do contrato de exclusividade dos artistas com o empresário contratado, registrado em cartório..." e "encaminhar ao CONCEDENTE documento comprobatório do efetivo recebimento do cachê, por parte dos artistas, e/ou bandas, e/ou grupos, emitido pelo contratante dos mesmos" (peça 1, p. 51 e 58, grifos acrescidos) .
11.	Nesse sentido, penso, na linha do que defende o MPTCU, que o descumprimento de obrigações previstas expressamente no termo de convênio não só afasta a regularidade da contratação por inexigibilidade fundamentada no art. 25, inciso III, da Lei 8.666/1993 - caracterizando grave infração à norma legal e regulamentar -, como também, a meu ver, impossibilita que se considere demonstrado o nexo causal quando falta aos autos por omissão do responsável o "documento comprobatório do efetivo recebimento do cachê" pelos artistas.
12.	Soma-se a isso as explicações trazidas pelo ex-prefeito, as quais reforçam o rompimento do nexo entre os recursos federais e as despesas realizadas com vistas ao cumprimento do objeto do convênio, senão vejamos (peça 65, p. 13) :
"i. Basicamente, o ex-prefeito informa (peça 31) que, como o recebimento dos recursos do convênio atrasou por culpa da entidade concedente, contratou as bandas diretamente e as pagou antecipadamente (com recursos estranhos ao convênio) . Posteriormente, contratou o produtor Mauro Moralles, que receberia da Prefeitura valores oriundos do convênio, que englobariam os valores pagos às bandas e uma comissão para ele (inferior a R$ 8.000,00) . Desses recursos federais, esse produtor se comprometera a devolver os valores já pagos às bandas. Embora tenha ocorrido uma 'contabilidade confusa', não há que se falar em débito, pois o produtor Mauro Moralles devolveu os valores extras à prefeitura, e as bandas realizaram shows e receberam por eles."
13.	Quanto aos demais argumentos suscitados pelo ex-prefeito em suas alegações de defesa e razões de justificativa, atinentes à necessidade de dilação de prazo, à ausência de irregularidade, de dolo ou de culpa grave, à responsabilização de agentes da estrutura administrativa municipal, ao suposto enriquecimento sem causa da União e à suposta devolução de recursos feita à prefeitura, acompanho in totum o exame que consta da peça 65, no sentido de não acolhê-los.
14.	No caso em exame, verifico não ter ocorrido a prescrição da pretensão punitiva, uma vez que a irregularidade sancionada ocorreu em 22/4/2010, e o ato de ordenação da citação é de 25/9/2019, dentro, portanto, do prazo decenal a que alude o paradigmático Acórdão 1441/2016-TCU-Plenário (rel. min. Benjamin Zymler) .
15.	Assim sendo, revela-se adequada a proposta uníssona de julgamento pela irregularidade das contas do responsável, com condenação em débito e aplicação da multa do art. 57 da Lei 8.443/1992, além da aplicação da multa do art. 58, inciso II, da mesma lei, tendo em vista a infração à norma legal e regulamentar em decorrência da indevida contratação por inexigibilidade.
16.	Por fim, quanto ao ponto de divergência entre as propostas do auditor e dos dirigentes da Secex/TCE, embora já realizada a citação válida do ente federado, mas considerando: (i) que o débito atribuível ao município se caracteriza por sua baixa materialidade; (ii) que apenas o ex-prefeito se insurgiu contra a decisão anterior de arquivamento dos autos sem cancelamento do débito e (iii) que haveria a necessidade de fixação de novo e improrrogável prazo para que o município recolhesse o débito em que se pretende condená-lo, também entendo mais adequada, no presente caso, a proposta de que o Tribunal decida, no tocante ao Município de São Lourenço do Sul/RS, pelo arquivamento sem cancelamento do débito de R$ 2.996,80, com fundamento no art. 93 da Lei 8.443/1992, nos arts. 169, inciso VI, e 213, do Regimento Interno do TCU, bem como no art. 6º, inciso I, c/c o art. 19 da IN/TCU 71/2012.
Ante o exposto, VOTO para que seja adotada a minuta de acórdão que ora trago ao exame deste Colegiado.
TCU, Sala das Sessões Ministro Luciano Brandão Alves de Souza, em 20 de abril de 2021.
AROLDO CEDRAZ 
Relator